ACORDAO-COMPLETO-2393088

ACÓRDÃO 1116/2020 ATA 15/2020 - PLENÁRIO

VISTO, relatado e discutido este Relatório de Acompanhamento, cujo objetivo foi verificar as medidas já adotadas e aquelas a serem aplicadas pela Agência Nacional de Mineração para apurar as causas da catástrofe ocorrida na Barragem I da Mina Córrego Feijão, em Brumadinho/MG, e as responsabilidades, bem como as providências adotadas para mitigar os danos gerados e evitar a ocorrência de novos incidentes graves em barragens de rejeitos.
ACORDAM os ministros do Tribunal de Contas da União, reunidos em sessão do Plenário, ante as razões expostas pela relatora, e com fundamento no art. 241 do Regimento Interno, em:
 9.1.determinar à SeinfraCOM que, em processo de representação apartado destes autos, com fundamento nos arts. 43, inciso II, da Lei 8.443/1992, 5º e 11, § 3º, da Lei 13.575/2017 c/c o art. 76, incisos I, II e IV, do Regimento Interno da ANM (Portaria 247, de 8/4/2011, do Ministério de Minas e Energia) , identifique os responsáveis da diretoria da Agência Nacional de Mineração, com suas funções e respectivos períodos de atuação, e submeta a esta relatora proposta de audiências em decorrência de:
  9.1.1. omissão em estabelecer exigências de procedimentos administrativos e falhas na execução das ações de fiscalização das atividades de mineração, em afronta ao art. 2º, incisos VIII e XI, da Lei 13.575/2017, o que comprometeu a obtenção de informações minimamente fidedignas de seus regulados, em especial aquelas constantes do Sistema Integrado de Gestão de Barragens de Mineração (SIGBM) , conforme comprovado pelas seguintes constatações relativas à Barragem I da Mina Córrego Feijão, em Brumadinho/MG:
   9.1.1.1. ausência de identificação no SIGBM de informações acerca da ocorrência de elevação anormal do nível freático e inexistência de descrições específicas das ações para controlá-lo (peça 12, p. 2) ;
   9.1.1.2. ausência de registro da ultrapassagem da cota de normalidade do piezômetro PZ17C, que é de 909,52 metros, entrando em nível de atenção, ao alcançar 914,9 metros, em 10/1/2019, e permanecendo neste patamar até o rompimento da barragem (peça 22, p. 14) ;
   9.1.1.3. falhas no registro de incidente com dreno horizontal profundo (Memorando Técnico AMF-DIFL NT 02-2018-R2) destinado ao escoamento de água do interior da estrutura;
   9.1.1.4. utilização de imagens iguais para diferentes inspeções de segurança;
   9.1.1.5. ausência de documentação referente ao 3º alteamento (peça 17, p. 52) , em contradição ao registro no SIGBM, no item "Documentação de Projeto", que indicava existir projeto executivo para todas as etapas de construção da barragem (original e alteamentos subsequentes) .
   9.2. encaminhar cópia desta decisão às Comissões Parlamentares de Inquérito de Brumadinho no Senado Federal e na Câmara dos Deputados, à Procuradoria da República em Minas Gerais, ao Ministério Público do Estado de Minas Gerais, ao Ministério de Minas e Energia e à Agência Nacional de Mineração, para conhecimento e adoção das medidas que considerarem cabíveis; e
    9.3. retorno dos autos à SeinfraCOM, para que prossiga com o acompanhamento.

Auditoria com o objetivo de verificar as providências já adotadas e aquelas a serem aplicadas para apurar as causas e responsabilidades pela catástrofe ocorrida em Brumadinho/MG, mitigar os danos gerados e evitar a ocorrência de novos incidentes graves em barragens de rejeitos.

Senhor Presidente, 
Senhora Relatora,
Senhores Ministros,
Senhora Procuradora-Geral,
	Quero, inicialmente, registrar o percuciente voto da eminente Ministra Ana Arraes, sobre um tema que nos sensibiliza a todos, pois trata de auditoria em relação à fiscalização da segurança de barragens, em especial, àquela da Mina Córrego Feijão, localizada em Brumadinho/MG.
	Penso que chegou a hora desta Corte contribuir de forma mais decisiva para a alteração do status quo, que é, infelizmente, de um total descaso com a segurança de empreendimentos dessa natureza, além de uma aparente tentativa de atribuir a outrem as responsabilidades por tragédias que degradam nossos recursos naturais e pior, ceifam muitas vidas. 
	Nesse sentido, endosso a proposta da Relatora, reconhecendo que os normativos atinentes à fiscalização da segurança de barragens da Agência Nacional de Mineração (ANM) não podem mais subsistir tal como são atualmente. Sabe-se que há diversas outras barragens com riscos iminentes de rompimento, não olvidando que tais riscos são inerentes aos grandes empreendimentos minerários. Todavia, não é mais possível conviver com o atual estado de coisas, ou seja, esses riscos precisam ser tratados com a seriedade e o comprometimento devidos, sobretudo por se tratarem de riscos cujos impactos são muito severos.
	Há muito tempo dispomos de instrumentação geotécnica e de ferramentas computacionais que permitiriam um acompanhamento em quasi real time de diversas medidas, utilizando conceitos relacionados à internet das coisas (IoT) , as quais poderiam suportar o desenvolvimento de uma grande plataforma nacional que pudesse apresentar tanto aos reguladores, como à sociedade, dados e alertas em relação à segurança dos grandes empreendimentos no país, podendo envolver, inclusive, outras agências reguladoras e órgãos com atuações correlatas e complementares. 
	Embora reconheça a natural assimetria de informação atinente às concessões, não é mais possível aceitarmos que ela atinja dados cuja manipulação e/ou guarda pelo empreendedor privado possam redundar em catástrofes como as que temos presenciado nos últimos anos no Brasil, a exemplo do rompimento da Barragem I da Mina Córrego Feijão, em Brumadinho/MG.
	Nesse sentido, conclamo os órgãos legislativos e executivos do país, alguns dos quais serão diretamente informados desta deliberação, assim como a sociedade civil organizada a refletir e agir no sentido de promover uma alteração no marco regulatório, especialmente no que tange a questões afetas à fiscalização da segurança de barragens.
	Feitas essas breves considerações, acompanho as propostas formuladas pela ilustre relatora, cujo trabalho mais uma vez louvo.
Sala das Sessões, em 06 de maio de 2020.
AROLDO CEDRAZ
Ministro

Agência Nacional de Mineração.

3. Interessados/Responsáveis: não há.

13.1. Ministros presentes: José Mucio Monteiro (Presidente), Walton Alencar Rodrigues, Benjamin Zymler, Aroldo Cedraz, Raimundo Carreiro, Ana Arraes (Relatora) e Bruno Dantas.
13.2. Ministros-Substitutos presentes: Marcos Bemquerer Costa, André Luís de Carvalho e Weder de Oliveira.

ACORDAO-COMPLETO-2548364

Acórdão 2052/2022 - Plenário

ANA ARRAES

Adoto como relatório a instrução da unidade técnica, a qual contou com a anuência de seu corpo dirigente:
"INTRODUÇÃO
Segundo o Instituto Brasileiro de Mineração (Ibram) , a atividade de mineração é responsável por 4,2% do Produto Interno Bruto (PIB) do País, incluindo-se petróleo e gás natural, e por 16,8% do PIB Industrial, sendo, portanto, de considerável importância para a economia nacional (http://portaldamineracao.com.br/ibram/instituto-brasileiro-de-mineracao-renova-lideranca-e-defende-protagonismo-do-setor/, acesso em 7/6/2019) .
Na atividade de exploração minerária, os rejeitos de mineração correspondem aos resíduos sólidos e à água resultantes dos processos de beneficiamento do minério e que não são aproveitados economicamente ao final do processo, que converte o mineral bruto em matéria prima apta a ser utilizada diretamente ou na indústria de transformação de bens. Apesar de não serem aproveitados economicamente, os rejeitos precisam ser devidamente armazenados, sobretudo para salvaguardas ambientais. Para a deposição final ou temporária desses rejeitos, são construídas barragens.
Por serem estruturas expostas a diversos riscos, que podem causar perdas de vidas, além de danos sociais, ambientais e econômicos, a segurança de barragens é foco de constante preocupação em todo o mundo
Com o objetivo de garantir maior segurança na utilização de barragens, bem como mitigar danos de possíveis incidentes com essas estruturas, foi editada a Lei 12.334/2010, que estabeleceu a Política Nacional de Segurança de Barragens (PNSB) e criou o Sistema Nacional de Informações sobre Segurança de Barragens (SNISB) . Entre outras disposições, foi atribuída ao então Departamento Nacional de Produção Mineral (DNPM) a competência para fiscalizar a segurança de barragens construídas para disposição de rejeitos de mineração. Tal competência, contudo, não representa prejuízo ao dever fiscalizatório dos órgãos ambientais integrantes do Sistema Nacional do Meio Ambiente (Sisnama) .
Em 26/12/2017, a Lei 13.575/2017 extinguiu o DNPM e criou a Agência Nacional de Mineração (ANM) , que, além de assumir a função de entidade reguladora da atividade minerária no país, passou a ser a responsável pelas atividades do antigo Departamento, inclusive a fiscalização da segurança de barragens de rejeitos de mineração. A ANM entrou efetivamente em exercício apenas em 27/11/2018, com a edição do Decreto 9.587/2018.
O acidente ocorrido na cidade de Brumadinho, Minas Gerais, em janeiro de 2019, quando houve o rompimento  da Barragem I, de propriedade da empresa Vale S.A., suscitou questões acerca de eventuais lacunas ou falhas regulatórias, bem como negligência ou irregularidades praticadas pelo Poder Público que possam ter concorrido para o evento, questões essas ainda mais relevantes tendo em conta a morte de centenas de pessoas, trabalhadores da mina e moradores da região, além da extensão dos danos materiais, econômicos, ambientais e sociais envolvidos.
Desse modo, este Tribunal manifestou-se, por meio de Comunicação ao Plenário proferida na sessão ordinária de 30/1/2019, pelo Ministro-Presidente José Múcio, sobre a autuação de 'processo específico destinado a acompanhar as providências já adotadas e aquelas a serem aplicadas pela Agência Nacional de Mineração para apurar as causas e responsabilidades pela catástrofe ocorrida em Brumadinho/MG, mitigar os danos gerados e evitar a ocorrência de novos incidentes graves em barragens de rejeitos' (peça 2) .
Tendo em vista a necessária tempestividade da atuação do TCU frente o acidente da barragem de Brumadinho e visando atender parte da referida demanda, cuida a presente etapa destes autos de auditoria de conformidade na ANM com o objetivo de conhecer e avaliar as medidas adotadas pela Agência relativas a normas de segurança no acompanhamento e na fiscalização da Barragem I da Mina Córrego Feijão.
Aliado a isso, considerando Comunicação do Ministro Vital do Rego feita na sessão de 13/2/2019, conforme consignado na Ata 4 publicada em 25/2/2019, o Tribunal autorizou a Segecex a incluir no escopo do trabalho a ser realizado na Agência Nacional de Mineração ação de controle com objeto relacionado à reparação dos danos causados pelos responsáveis por incidentes graves decorrentes da atividade de mineração e aos planos de fechamento de minas. 
Nesse sentido, foi iniciada auditoria operacional (TC Processo 018.919/2019-7) com o objetivo de identificar e avaliar as principais lacunas e falhas existentes no processo de fechamento de mina e contribuir para a melhoria da gestão desse processo, de modo a mitigar os riscos de novas tragédias no setor minerário.
1.1 Objetivos, escopo e não escopo 
O objetivo desta auditoria é avaliar as medidas adotadas pela ANM relativas a normas de segurança no acompanhamento e fiscalização da Barragem I, em conformidade com as competências estabelecidas pela Política Nacional de Segurança de Barragens (PNSB) , com o disposto na Portaria DNPM 70.389/2017 e legislação correlata.
Definiu-se como escopo do trabalho, correspondente à questão de auditoria, a verificação da adoção pela ANM, em relação à fiscalização da segurança da Barragem I, dos procedimentos previstos nos normativos de acordo com a categoria de risco, o dano potencial associado e outros parâmetros classificatórios do SIGBM, além de possíveis ocorrências notificadas, a partir de julho de 2017.
Ressalte-se que a responsabilidade da ANM na execução da PNSB é de fiscalizar a atuação dos empreendedores, responsáveis diretos pela segurança das barragens. Esses, no entanto, não são jurisdicionados ao TCU, mas, como suas ações impactam diretamente na execução da Política em questão, os procedimentos de auditoria abordaram atividades de responsabilidade do empreendedor em relação à segurança da Barragem I, sendo que as informações relativas a essas atividades necessárias ao trabalho foram solicitadas à ANM e coletadas no SIGBM. 
Não foi escopo dessa auditoria analisar diretamente a regularidade das ações adotadas pelo empreendedor. Verificaram-se somente os efeitos de sua conduta sobre as ações da entidade pública. Igualmente não foi escopo avaliar aspectos técnicos de engenharia dos documentos obtidos.
Em suma, a presente auditoria cuida da verificação das ações adotadas pela ANM até o momento da ocorrência do acidente na Barragem I. 
Dada a complexidade técnica que envolve o assunto segurança de barragens de mineração, a fim de que os trabalhos realizados sobre tema tão delicado quanto o atual tenham a profundidade necessária, porém se apresentem de forma cristalina e simplificada, ao mesmo tempo que respeitem prazos adequados de execução, decidiu-se deixar para a próxima etapa fiscalizatória, dentro do presente processo de acompanhamento, avaliar as providências adotadas pelos entes responsáveis quanto à apuração de causas e responsabilidades pelo acidente ocorrido em Brumadinho/MG.
Inclusive, entende-se que os conhecimentos adquiridos durante esta auditoria contribuirão no aprimoramento da decisão da unidade técnica a respeito dos objetos e escopos das futuras auditorias a serem realizadas sobre segurança de barragens de mineração.
1.2 Critérios
Os critérios utilizados como referência para a realização da presente auditoria, no que concerne à competência da ANM para regular e controlar a atividade mineral no Brasil, foram: (a) Lei 12.334/2010, Política Nacional de Segurança de Barragens; (b) o Regimento Interno do DNPM, aprovado pela Portaria MME 247/2011; (c) o Regimento Interno da ANM, aprovado pela Resolução ANM 2/2018 e alterado pela Resolução ANM 2/2019; e (d) a Portaria DNPM 70.389/2017, que regulamenta a PNSB.
Os normativos citados acima foram utilizados em procedimentos referentes à classificação da Barragem 1 nas categorias de risco, ao mapa de inundação, ao sistema de monitoramento, ao plano de segurança (PSB) e à revisão periódica da barragem (RPSB) , às inspeções de segurança regular e especiais (ISR e ISE) , ao plano de ação emergencial (PAEBM) .
Foram ainda consultados o Manual de Fiscalização da Agência, de outubro de 2018, e os relatórios e acórdãos resultantes dos processos TC Processo 032.034/2015-6 (objeto: atuação do DNPM em relação à fiscalização da segurança das barragens de rejeitos de mineração, incluindo análise do caso do acidente ocorrido com a Barragem do Fundão, naquilo que diz respeito à esfera de competência da Autarquia) e TC Processo 029.885/2017-5 (objeto: monitorar o Acórdão 2440/2016-TCU-Plenário, prolatado no TC Processo 032.034/2015-6, e promover fiscalizações pontuais em algumas superintendências regionais do DNPM acerca das atividades de fiscalização em relação à segurança das barragens de rejeitos de mineração) .
1.3 Metodologia
Para entender o objeto da auditoria, a equipe realizou, inicialmente, pesquisa de documentos disponíveis na página da ANM na internet, tais como normativos e manuais de procedimentos. Procedeu-se, ainda, à análise das informações fornecidas pela Agência e outras levantadas pelas equipes no âmbito dos processos anteriores (TC Processo 032.034/2015-6 e Processo 029.885/2017-5) .
Com base nas possíveis fragilidades identificadas, foi elaborada Matriz de Planejamento (peça 10) , contendo definição da questão de auditoria e dos procedimentos aplicados na fase de execução.
Na etapa de execução, realizaram-se entrevistas com os gestores da ANM, em especial da Gerência de Segurança de Barragem de Mineração (GSBM) , vinculada à Superintendência de Produção Mineral (SPM) . Foram também expedidos ofícios de requisição para obtenção de dados e informações afetos ao objeto desta ação de fiscalização (peças 6 e 11) .  
Foram analisadas informações relevantes inseridas pelo empreendedor no SIGBM, de acordo com a Portaria DNPM 70.389/2017, no período de julho de 2017 a janeiro de 2019, como as declarações de condição de estabilidade da barragem que registraram normalidade na estrutura da Barragem I, extratos de inspeção das vistorias realizadas, informações sobre as características técnicas e a existência de planos de segurança. Ressalta-se que foi analisada somente a conformidade desses documentos, não se adentrando na avaliação de aspectos técnicos como, por exemplo, verificação se as conclusões estavam adequadamente fundamentadas por estudos e evidências.
A equipe de auditoria realizou, de 2 a 5/4/2019, visita técnica à Gerência Regional da ANM no estado de Minas Gerais, com o intuito de entrevistar os técnicos daquela unidade e acompanhar, in loco, vistoria empreendida em uma barragem de rejeitos. Na ocasião, foi vistoriada uma estrutura sob a gestão da Companhia Siderúrgica Nacional, na região da cidade de Congonhas/MG.
Visitou-se o local onde funcionava a Barragem I, dentro do complexo de barragens do Córrego Feijão, em Brumadinho, para melhor entendimento dos fatos. Não houve entrevistas formais no local, pois a então equipe de monitoramento da barragem do dia do acidente está entre as vítimas. 
Por fim, a matriz de achados, elaborada a partir dos resultados das análises procedidas na etapa de execução, subsidiou a elaboração deste relatório.
VISÃO GERAL
1.4 Características gerais das barragens de rejeitos e breve histórico no Brasil
Do ponto de vista histórico, as primeiras atividades da mineração brasileira remontam ao século XVIII e, durante muito tempo, os rejeitos provenientes dessa exploração eram descartados sem qualquer planejamento. Os avanços tecnológicos, o desenvolvimento de equipamentos mais eficientes e o crescente interesse nos produtos de mineração contribuíram para a expansão da indústria minerária.
Na década de 30 do século passado, as construções de barragens de rejeitos surgiram com vistas a amenizar os problemas ambientais e os confrontos com a comunidade agrícola. Depois de algumas décadas, com o crescimento da atividade mineradora, as construções, muitas vezes precárias, passaram a apresentar riscos e casos de ruptura passaram a ser registrados, fazendo crescer as preocupações com a segurança dessas estruturas. A partir dos anos 1980, questões ambientais alcançaram cada vez mais visibilidade, com crescentes exigências e requisitos.
A Constituição Federal de 1988 estabeleceu que os recursos minerais, incluindo os do subsolo, são de titularidade da União (art. 20, inciso IX) e sua exploração por particulares requer um processo de outorga. No Brasil, há diferentes regimes de aproveitamento para os distintos recursos minerais, como o regime de autorizações e concessões e o regime de licenciamento, a depender, entre outros fatores, das substâncias envolvidas e do destino da produção obtida. Sob quaisquer dos regimes de aproveitamento, para obtenção dos respectivos títulos minerários, é necessário que o interessado apresente as licenças ambientais aplicáveis, emitidas pelos órgãos de meio ambiente.
Barragens de contenção de rejeitos são estruturas construídas ao longo do tempo, visando à diluição dos custos no processo de extração mineral, por meio de alteamentos sucessivos, os quais buscam ampliar a capacidade de armazenamento da barragem.
Há três métodos clássicos de alteamento de uma barragem, classificados de acordo com a direção do movimento da crista da estrutura.
O método de alteamento a montante é o mais antigo, simples e econômico, utilizado em grande parte das barragens encontradas no Brasil, incluindo a Barragem I, rompida em janeiro de 2019.
Nesse método, constrói-se um dique inicial, ou dique de partida, e os rejeitos vão sendo depositados a montante dessa estrutura, formando a chamada praia de deposição, a qual, com o tempo, adensará e servirá de fundação para futuros diques de alteamento e, eventualmente, também fornecerá o próprio material para a nova estrutura. Esse processo é repetido sucessivamente, até que seja atingida a cota de ampliação prevista no projeto.
Devido a esse método de execução, barragens construídas pelo alteamento a montante apresentam consideráveis riscos relacionados a sua segurança. O motivo é que os alteamentos são realizados sobre materiais previamente depositados e não consolidados, ou seja, cada alteamento depende estruturalmente dos rejeitos depositados a montante, fato que, somado à dificuldade de se implantar um sistema interno de drenagem eficiente para controlar o nível d'água dentro da barragem, pode levar a mudanças na permeabilidade e na resistência da estrutura, ocasionando instabilidade e, eventualmente, o próprio rompimento da barragem. Grandes países mineradores, como Chile e Peru, proíbem a construção de barragens pelo método a montante.
Pelo método a jusante, por seu turno, os diques de alteamento são construídos à jusante do dique inicial, ou seja, não são construídos sobre rejeito previamente depositado, o que reduz os riscos verificados no método a montante. As desvantagens relacionadas a esse método são o alto custo, devido ao grande volume de aterro necessário, além da grande área ocupada pela barragem.
Por fim, o método de alteamento pela linha de centro agrega características dos dois anteriores. Nele, os novos diques são construídos tanto sobre rejeitos quanto sobre o aterro do dique anterior, mantendo-se um eixo de simetria. Barragens construídas com esse método resultam em estabilidade superior àquelas construídas a montante e não necessitam de área disponível e volume de material tão grandes, como ocorre no método a jusante.
Independentemente do método de alteamento empregado, após o atingimento do limite da cota de projeto, futuros alteamentos requerem, por exemplo, novo licenciamento ambiental ou, especificamente quanto à PNSB, a realização da revisão periódica da segurança, a ser melhor detalhada ao longo deste relatório.
Figura 1 - Métodos de alteamento de barragens de rejeitos
 Fonte: ARAÚJO (2006) , em SANTOS, CURI e SILVA (figura acessível em Acórdão 2440/2016-TCU-Plenário) .
A PNSB, estabelecida pela Lei 12.334/2010, vai ao encontro dos mecanismos que vêm sendo discutidos, nos últimos anos, para se buscar maior segurança ao setor.
Anteriormente ao advento desse normativo, a atuação do DNPM, entidade responsável pela fiscalização da segurança de barragens de rejeitos de mineração até 2018, encontrava guarida na atividade geral de fiscalização da atividade de lavra, a cargo daquela autarquia. À época, o principal referencial normativo eram as Normas Reguladoras de Mineração (NRM) 19, editadas pelo DNPM, as quais, no entanto, restringiam-se a estabelecer comandos gerais aos empreendedores, sem adentrar em procedimentos e instrumentos específicos voltados à gestão da segurança.
O acidente com a Barragem do Fundão, em 5/11/2015, em Mariana, Minas Gerais, foi o segundo ocorrido já durante a vigência da PNSB. Em 2014, em Itabirito, também em Minas Gerais, houve o rompimento da Barragem B1, na Mina Retiro do Sapecado, sob a responsabilidade da empresa Herculano Mineração Ltda.
Após o acidente ocorrido em Mariana, foi publicado, em Minas Gerais, o Decreto 46.993, de 2/5/2016, que, entre outras disposições, suspendeu a formalização de processos de licenciamento ambiental de novas barragens de contenção de rejeitos e da ampliação de barragens já existentes, nas quais se pretenda utilizar, utilize ou tenha sido utilizado o método de alteamento para montante (art. 7º) .
Sequencialmente, o Diretor-Geral do extinto DNPM emitiu o Memorando Circular 12/2016-DIRE/DNPM/SEDE, de 22/7/2016, determinando que fossem suspensas as análises e aprovações de todos os requerimentos de concessão de lavra contemplando a construção de barragens de rejeitos ou resíduos de mineração que se insiram na PNSB pelo método de alteamento a montante.
1.5 A Lei 12.334/2010 e a Política Nacional de Segurança de Barragens
A Lei 12.334, de 20/9/2010, estabeleceu a Política Nacional de Segurança de Barragens (PNSB) e criou o Sistema Nacional de Informações sobre Segurança de Barragens (SNISB) .
A PNSB abrange as barragens destinadas à acumulação de água para quaisquer usos, à disposição final ou temporária de rejeitos e à acumulação de resíduos industriais que apresentem pelo menos uma das seguintes características (art. 1º) :
I - altura do maciço, contada do ponto mais baixo da fundação à crista, maior ou igual a 15 m;
II - capacidade total do reservatório maior ou igual a 3.000.000 m3;
III - reservatório que contenha resíduos perigosos conforme normas técnicas aplicáveis;
IV - categoria de dano potencial associado, médio ou alto, em termos econômicos, sociais, ambientais ou de perda de vidas humanas (...) .
Figura 2 - Características de uma barragem que a insere na PNSB
Fonte: ANM - acessível em http://www.anm.gov.br/assuntos/barragens/manual-de-fiscalizacao-para-barragens-de-mineracao-anm-versao-2018
O principal objetivo da PNSB é garantir, por meio da normatização, da fiscalização e da informação, a observância de padrões de segurança das barragens de maneira a reduzir a possibilidade de acidente e suas consequências, regulamentando as ações de segurança a serem adotadas e promovendo seu monitoramento e acompanhamento, criando condições para que se amplie o universo de controle de barragens pelo poder público e fomentando a cultura de segurança de barragens e gestão de riscos (art. 3º) .
Um dos pilares da PNSB é a classificação de barragens por categoria de risco (CRI) e dano potencial associado (DPA) - art. 6º. Os critérios gerais que embasam essa classificação, em consonância com o art. 7º da PNSB, foram estabelecidos pelo Conselho Nacional de Recursos Hídricos (CNRH) , órgão colegiado integrante da estrutura regimental do Ministério do Meio Ambiente (MMA) , por intermédio da Resolução CNRH 143/2012, e são aplicáveis a todos os tipos de barragens inseridas na PNSB.
Conforme disposto no artigo 4º da Resolução CNRH 143/2012, para fins de classificação das barragens, a categoria de risco considera as características da estrutura, o estado de conservação do empreendimento e o atendimento ao plano de segurança e, nesse sentido, as barragens podem ser categorizadas como de risco alto, médio ou baixo.
No que concerne ao dano potencial associado, que pode igualmente ser considerado alto, médio ou baixo, a referida resolução dispõe que se deve avaliar o potencial de perdas humanas e os impactos econômicos, sociais e ambientais decorrentes de eventual ruptura da estrutura (art. 5º) .
Nos termos do artigo 4º da Resolução CNRH 143/2012, a classificação quanto ao risco refere-se aos aspectos da própria barragem que possam influenciar na possibilidade de ocorrência de acidente, considerando:
a) características gerais, tais como altura do barramento, tipo de barragem quanto ao material de construção e tipo de fundação da barragem;
b) estado de conservação da barragem, como confiabilidade das estruturas extravasoras e de captação, percolação, deformações e deterioração dos taludes; e
c) plano de segurança da barragem, incluindo, entre outros dados, existência de documentação de projeto, estrutura organizacional e qualificação dos profissionais da equipe técnica de segurança e procedimentos de inspeções de segurança e de monitoramento.
Para a classificação quanto ao DPA, são considerados pela Resolução critérios que indicam o potencial de dano que pode ocorrer em razão de rompimento, vazamento, infiltração no solo ou mau funcionamento da barragem, tais como a existência de população a jusante, de unidades habitacionais, de infraestrutura ou serviços, a existência de áreas protegidas, a natureza dos rejeitos armazenados e o volume.
A Resolução estabelece, para cada aspecto, vários subitens, aos quais se atribuem pontuações. Quanto maior a pontuação de cada subitem, pior a situação da barragem. A classificação final resulta da soma de todos os subitens que compõem a classificação quanto ao risco crítico e quanto ao dano potencial associado, a partir de faixas ou intervalos de classificação predefinidos.
Especificamente quanto à categoria de risco da Barragem I, cuja fiscalização competia à ANM por força do art. 2º, inciso XI, da Lei 13.575/2017 - Lei de Criação da ANM c/c com o inciso III do art. 5º da PNSB, apresentava avaliação de 20 pontos no quesito 'Características Técnicas', de 5 pontos no quesito 'Estado de Conservação' e 2 pontos no quesito 'Plano de Segurança da Barragem', com total de 27 pontos e classificada como de risco baixo, conforme anexo V da Portaria DNPM 70.389/2017, a seguir reproduzida.
Tabela 1 - Classificação de Risco da Barragem I
	1
	CATEGORIA DE RISCO (CRI) 
	PONTOS

	1.1
	Características Técnicas (CT) 
	20

	1.2
	Estado de Conservação (EC) 
	5

	1.3
	Plano de Segurança da Barragem (PS) 
	2

	PONTUAÇÃO TOTAL (CRI) = CT+EC+PS
	27

	CLASSIFICAÇÃO DE RISCO

	FAIXAS DE CLASSIFICAÇÃO
	CATEGORIA DE RISCO
	CRI

		ALTO
	>=65 ou EC = 10

		MÉDIO
	37 a 65

		BAIXO 
	<= 37

Fonte: Relatório Técnico da Revisão Periódica de Segurança (RPSB) da Barragem I, página 134, tabela 12.5 (peça 29) 
Já em relação ao DPA, a Barragem I apresentava pontuação total 24, o que, segundo os critérios da Portaria DNPM 70.389/2017, indica dano potencial alto.

	2
	DANO POTENCIAL ASSOCIADO (DPA) 
	PONTOS

	2.1
	Volume total do reservatório
	3

	2.2
	Existência de População a Jusante
	10

	2.3
	Impacto Ambiental
	6

	2.4
	Impacto Socioeconômico
	5

	PONTUAÇÃO TOTAL (DPA) 
	24

	CLASSIFICAÇÃO DO DANO

	FAIXAS DE
CLASSIFICAÇÃO
	DANO POTENCIAL ASSOCIADO
	DPA

		ALTO
	>=13

		MÉDIO
	13 > DPA > 7

		BAIXO 
	< = 7

Fonte: Relatório Técnico da Revisão Periódica de Segurança da Barragem I, página 134, tabela 12.5 (peça 29) 
A partir dos parâmetros gerais da Resolução CNRH 143/2012, a Portaria DNPM 70.389/2017 estabeleceu a classificação de categoria de risco e dano potencial associado, na qual as barragens são classificadas em categorias que variam de A a E, em consonância com informações declaradas pelos empreendedores, processo melhor detalhado ao longo deste relatório. A Barragem I enquadrava-se na categoria B, a de segundo maior risco, em função principalmente do seu DPA alto.
Tabela 3 - Classificação de Categoria de Risco e Dano Potencial Associado da Barragem I
	Categoria de Risco
	Dano Potencial Associado

		Alto
	Médio
	Baixo

	Alto
	A
	B
	C

	Médio
	B
	C
	D

	Baixo
	B
	C
	E

Fonte: Relatório Técnico da RPSB da Barragem I, página 134, tabela 12.6 (peça 29) 
1.6 Atores e responsabilidades na PNSB
Nos termos da Lei 12.334/2010, a responsabilidade legal pela segurança da barragem é do empreendedor, a quem cabe desenvolver as ações destinadas a sua garantia (art. 4º) . O empreendedor é o agente detentor do direito real sobre as terras onde se localiza a barragem ou que a utiliza para obtenção de benefícios, podendo ser público ou privado. Como responsável legal pela segurança da barragem, imputam-se ao empreendedor competências diversas, das quais se destacam (art. 17) :
a) prover os recursos necessários à garantia da segurança da barragem;
b) organizar e manter as informações e a documentação referentes ao projeto, à construção, à operação, à manutenção, à segurança e, quando couber, à desativação da barragem;
c) informar ao respectivo órgão fiscalizador qualquer alteração que possa comprometer a sua segurança;
d) elaborar e manter atualizado o plano de segurança da barragem (PSB) e o plano de ação de emergência (PAE) , quando exigido; e
e) manter serviço especializado em segurança de barragem e realizar as inspeções cabíveis.
Inclusive a responsabilidade por investigar as causas de situações de emergência Nível 3, como a ocorrida em Brumadinho/MG, é imputada ao empreendedor, que deve apresentar à ANM 'Relatório de Causas e Consequências do Evento de Emergência em Nível 3', no prazo de seis meses, elaborado por profissional habilitado externo ao quadro de pessoal do empreendedor (Portaria DNPM 70.389/2017, art. 2º, inciso XXXIV; 34, inciso XI; e 40) . 
A legislação minerária não atribui ao Poder Público obrigações explícitas de investigar causas e responsabilidades de acidentes ocorridos.
No que concerne à fiscalização da segurança das barragens, as responsabilidades legais foram repartidas entre as entidades governamentais responsáveis pelos atos de outorga ou de emissão de licenças e levou em consideração a finalidade de cada tipo de barragem, isto é, se a estrutura é utilizada para fins de acumulação de água, de geração hidrelétrica, de disposição final ou temporária de rejeitos de mineração ou de resíduos industriais.
Assim, coube à ANM fiscalizar a segurança das barragens para disposição de rejeitos de mineração, nos termos do art. 2º, inciso XI, da Lei 13.575/2017 e o inciso III do art. 5º da PNSB 
Nos termos da Lei 12.334/2010, cumpre aos órgãos fiscalizadores, principalmente (art. 16) :
a) implementar e manter cadastro das barragens sob sua jurisdição;
b) exigir do empreendedor a anotação de responsabilidade técnica (ART) , por profissional habilitado pelo Sistema Federal de Engenharia, Arquitetura e Agronomia (Confea) / Conselho Regional de Engenharia, Arquitetura e Agronomia (Crea) , dos estudos, planos, projetos, construção, fiscalização e demais relatórios exigidos pela legislação;
c) exigir do empreendedor o cumprimento das recomendações contidas nos relatórios de inspeção e revisão periódica de segurança; e
d) exigir do empreendedor o cadastramento e a atualização das informações relativas à barragem.
Além dessas responsabilidades comuns aos órgãos fiscalizadores, a Lei 12.334/2010 estabeleceu também atribuições específicas à Agência Nacional de Águas (ANA) e ao CNRH.
À ANA coube o papel de organizar, implantar e gerir o Sistema Nacional de Informações sobre Segurança de Barragens (SNISB) , promover a articulação entre os órgãos fiscalizadores e coordenar a elaboração do Relatório de Segurança de Barragens, encaminhando-o, anualmente, ao CNRH, o qual, por sua vez, encaminha ao Congresso Nacional. Ao CNRH foi designada também a função de estabelecer diretrizes para implementação da PNSB.
A Figura a seguir ilustra a repartição de competências estabelecidas no âmbito da PNSB:
Figura 3 - Arranjo esquemático da PNSB
Fonte: ARAÚJO et al (2013) - figura acessível em Acórdão 2440/2016-TCU-Plenário 
1.7 Planos, inspeções de segurança e revisão periódica da segurança
O Plano de Segurança da Barragem (PSB) é um dos instrumentos da PNSB, de elaboração e implementação obrigatória pelo empreendedor com vistas a nortear toda a gestão da segurança da barragem.
A Lei 12.334/2010 estabeleceu que o PSB deve conter, no mínimo (art. 8º) :
a) identificação do empreendedor;
b) dados técnicos referentes à implantação do empreendimento e aqueles necessários para a operação e a manutenção da barragem;
c) estrutura organizacional e qualificação técnica dos profissionais da equipe de segurança da barragem;
d) manuais de procedimentos dos roteiros de inspeções de segurança e de monitoramento e relatórios de segurança da barragem;
e) relatórios de inspeções de segurança; e
f) revisões periódicas de segurança.
A ANM, na função de órgão fiscalizador, regulamentou o PSB e o PAEBM aplicáveis às barragens para disposição de rejeitos de mineração por meio das Portarias DNPM 416/2012 e 526/2013, respectivamente, posteriormente substituídas pela Portaria DNPM 70.389/2017.
Nos termos do normativo vigente, o plano de segurança compõe-se de quatro volumes, correspondentes, respectivamente, às informações gerais (características técnicas dos projetos e licenças, por exemplo) , aos planos e procedimentos (como planos de operação, monitoramento e instrumentação e planejamento de inspeções de segurança) , aos registros e controles (registros de monitoramento e instrumentação, dos testes de equipamentos e relatórios de inspeções realizadas, etc.) e à revisão periódica de segurança da barragem. 
Além desses volumes obrigatórios, o § 1º do art. 9º da Portaria DNPM 70.389/2017 estabeleceu que barragens com DPA alto, como era o caso da Barragem I, ou quando exigido pela ANM, deverão conter também um quinto volume referente ao plano de ação de emergência da barragem de mineração (PAEBM) . 
Nos termos do art. 2º, inciso XXXII, da Portaria DNPM 70.389/2017, o PAEBM consiste em documento técnico que identifica as situações de emergência que possam pôr em risco a integridade da barragem e estabelece os procedimentos preventivos e corretivos a serem adotados, inclusive a estratégia de divulgação e alerta para as comunidades potencialmente afetadas, indicando também os agentes responsáveis por cada ação. Seu objetivo é evitar ou minimizar danos com perdas de vida, às propriedades e às comunidades a jusante.
O PAEBM, assim como o PSB, deve estar disponível em local de fácil acesso, próximo à barragem. Também devem ser entregues cópias físicas para as prefeituras e para os órgãos de defesa civil municipais e estaduais afetados. Para a sua elaboração, exige-se do responsável técnico registro no Crea e anotação de responsabilidade técnica (ART) com indicação específica para prestação de serviços ou execução, conforme o caso, de projeto, construção operação ou manutenção de barragens. 
Além da elaboração desses documentos, a PNSB estabeleceu a obrigatoriedade de o empreendedor realizar inspeções de segurança.
As inspeções de segurança regulares (ISR) devem ser realizadas em periodicidade máxima quinzenal, devendo o empreendedor, para cada uma, preencher a ficha de inspeção regular (FIR) e apensá-la ao volume III do PSB e informar no SIGBM, por meio do extrato de inspeção regular (EIR) , as constatações da respectiva ISR.
Cabe também ao empreendedor elaborar, semestralmente, em março e em setembro de cada ano, o relatório de inspeção de segurança regular da barragem (RISR) , que também compõe o volume III do PSB. A inspeção da qual decorre o RISR é mais completa e deve conter, entre outras questões, (a) descrição das inspeções quinzenais, (b) a reclassificação, se for o caso, da categoria de risco da estrutura e (c) declaração de condição de estabilidade da barragem (DCE) .
A DCE, além de compor o PSB, deverá ser encaminhada à ANM por meio do SIGBM, acompanhada da cópia da ART específica do responsável por sua elaboração.
A Figura abaixo apresenta desenho esquemático das ações e documentos relacionados às inspeções regulares de segurança. A ordem de disposição segue a ordem cronológica ao longo do ano.

Figura 4 - Procedimentos e documentos das inspeções regulares de segurança a cargo do empreendedor
Fonte: Portaria DNPM 70.389/2017. Elaboração própria.
As inspeções especiais de segurança (IES) , por seu turno, são obrigatórias sempre que forem detectadas anomalias que resultarem na pontuação máxima de dez pontos (de acordo com os critérios de classificação quanto ao risco crítico) em qualquer aspecto relacionado ao estado de conservação da barragem. Devem ser realizadas inspeções diárias até que a anomalia seja extinta ou controlada, para as quais serão preenchidas fichas de inspeção especial (FIE) , a serem anexadas no volume III do PSB, e extratos de inspeção especial (EIE) , a serem enviados para a ANM pelo SIGBM.
Desde o início da vigência da Portaria DNPM 70.389/2017, a Barragem I não passou por situação emergencial que obrigasse a realização de ISE.
A inspeção de segurança especial que ateste a extinção ou o controle da anomalia que a originou deverá conter relatório conclusivo de inspeção especial (RCIE) , que deverá ser inserido no volume III do PSB e conter a ART do profissional responsável por sua elaboração. A extinção ou controle da anomalia deve ser informada no SIGBM.
A Figura abaixo representa as ações relativas às inspeções especiais de segurança.
Figura 5 - Procedimentos e documentos das inspeções especiais de segurança a cargo do empreendedor
Fonte: Portaria DNPM 70.389/2017. Elaboração própria.
Já a revisão periódica de segurança (RPSB) , conforme define o artigo 13 da Portaria DNPM 70.389/2017, é parte integrante do PSB e tem por objetivo diagnosticar o estado geral de segurança da barragem, considerando o estado da arte para os critérios de projeto, a atualização dos dados hidrológicos, as alterações das condições à montante e à jusante da barragem, e de indicar as ações a serem adotadas pelo empreendedor para a manutenção da segurança.
O relatório resultante da revisão periódica deve indicar as ações a serem adotadas pelo empreendedor para a manutenção da segurança da estrutura, como reavaliação de projetos existentes e da categoria de risco e do dano potencial associado. Ao ser concluída, deve ser emitida uma DCE.
A RPSB constitui o volume IV do PSB e a DCE emitida deve ser inserida no SIGBM.
A periodicidade máxima da RPSB foi definida pelo artigo 15 da Portaria DNPM 70.389/2017 em função do DPA da barragem, nos seguintes termos:
a) DPA alto: a cada 3 anos;
b) DPA médio: a cada 5 anos; e
c) DPA baixo: a cada 7 anos.
Além das revisões previstas conforme o DPA da barragem, deve-se proceder à revisão periódica sempre que ocorrerem modificações estruturais na barragem, como alteamentos ou alterações na classificação dos rejeitos depositados.
1.8 A fiscalização das barragens de rejeitos de mineração no âmbito da ANM
Conforme informado, a Lei da PNSB designou à ANM o papel de órgão fiscalizador das barragens para fins de disposição final ou temporária de rejeitos de mineração.
A ANM é autarquia especial vinculada ao Ministério de Minas e Energia (MME) e, nos termos do artigo 1º de seu Regimento Interno, tem por finalidade promover a gestão dos recursos minerais da União, bem como a outorga, a fiscalização e a regulação das atividades para o aproveitamento dos recursos minerais no País.
O advento da Lei 12.334/2010, que estabeleceu a PNSB, representou uma nova perspectiva sobre a segurança de barragens e implicou novas e específicas atribuições designadas à Agência, tais como implantação e manutenção de cadastro, a classificação das barragens, as regulamentações relacionadas aos planos (PSB e PAEBM) e às inspeções a cargo do empreendedor.
Na estrutura organizacional do antigo DNPM, não havia unidade específica encarregada da fiscalização de barragens de rejeitos, sendo essa atividade incluída no rol geral de fiscalização da atividade minerária. A ANM, no entanto, possui em sua estrutura a Gerência de Segurança de Barragem de Mineração (GSBM) , vinculada à Superintendência de Produção Mineral (SPM) .
No entanto, como já citado, este trabalho utilizou entre os critérios para análise das medidas adotadas na fiscalização da segurança da BI o Regimento Interno do DNPM. Assim sendo, identificamos, naquele normativo, como unidades responsáveis por fiscalizar a segurança de barragens a Diretoria de Fiscalização da Atividade Minerária (Difis) , que, conforme o artigo 76 do referido Regimento Interno, possuía as seguintes atribuições:
I - coordenar e gerir o planejamento e a execução da ação de fiscalização da atividade minerária; 
II - efetuar o aperfeiçoamento normativo dos procedimentos fiscalizatórios; 
 (...) 
IV - promover ações objetivando (...) a segurança técnico-operacional das minas.
Subordinada à Difis, à Coordenação de Fiscalização do Aproveitamento Mineral competia (art. 81) :
I - planejar, coordenar, orientar, supervisionar e avaliar a execução das ações de fiscalizações dos órgãos descentralizados, objetivando (...) a segurança técnico-operacional e o controle ambiental das minas (...) ;
IV - desenvolver e gerenciar o Cadastro Nacional de Barragens de Mineração;
VIII - promover a interação e dar suporte institucional e apoio técnico aos órgãos descentralizados, em suas áreas de atuação; e
XIX - apresentar à [Difis] proposta de planejamento anual da fiscalização afeta à Coordenação e Superintendências na sua área de competência, indicando as metas a serem alcançadas (...) .
As superintendências regionais eram, na estrutura organizacional do DNPM, órgãos descentralizados subordinados diretamente ao Diretor-Geral da Autarquia. A elas competia efetivamente realizar as atividades de vistorias. 
O Regimento Interno do DNPM classificava as superintendências nas categorias I-A, I-B, II, III e IV, a depender da complexidade de sua estrutura organizacional, em ordem decrescente, ou seja, a categoria I-A compreendia as superintendências maiores e com maior número de subunidades. A única superintendência classificada como I-A era a do estado de Minas Gerais, cuja jurisdição abrangia a Barragem I. 
Assim, na estrutura da Superintendência DNPM/MG, cabia à Divisão de Fiscalização da Atividade Minerária (art. 86, inciso XVII) : 
a) programar e executar a fiscalização da atividade minerária no âmbito da sua área de circunscrição, conforme planejamento realizado nos termos das diretrizes estabelecidas pela [Difis]; 
b) elaborar proposta de planejamento anual da fiscalização, definindo prioridades e indicando as metas a serem alcançadas (...) ; 
d) adotar as providências cabíveis em face das fiscalizações realizadas (...) .
Para o alcance dos objetivos previstos pela Política Nacional de Segurança de Barragens, a ANM estabeleceu procedimentos baseados no cadastro minerário com as características físicas e de conteúdo documental que suportam a classificação de risco da barragem e na declaração de informações sobre o estado de conservação da estrutura e ocorrências prestada pelo empreendedor diretamente no SIGBM, um sistema de informações mantido pela Agência, com objetivo de gerenciar as barragens de mineração no território nacional. Com base nesses dados é realizado o planejamento das atividades fiscalizatórias da ANM, incluindo a seleção dos empreendimentos que serão objeto de fiscalização in loco.
 Nessa seara, as barragens são classificadas por categoria de risco (CRI) e por dano potencial associado (DPA) , os quais são calculados com base em informações que devem ser cadastradas e mantidas atualizadas pelo empreendedor, conforme art. 7º e 17, inciso XIII, todos da Lei 12.334/2010.
A prestação de informações tempestivas e fidedignas por parte do empreendedor é essencial para o devido exercício por parte da ANM de seu papel como órgão responsável pela fiscalização da segurança das barragens de rejeitos de mineração, nos termos do inciso V, art. 2º, da Lei 12.334/2010, c/c o inciso XI, art. 2º, da Lei 13.575/2017.
Nesse sentido, o Manual de fiscalização da ANM para barragens de mineração (peça 37) descreve que o planejamento de vistorias da Agência deve utilizar como base o ranqueamento de barragens existente no SIGBM, que é definido a partir de alguns parâmetros calculados/oriundos de informações prestadas pelo empreendedor, entre os quais a categoria de risco da barragem e o dano potencial associado (peça 37, p. 41-43) , calculados nos termos do Anexo V da Portaria DNMP 70.389/2017.
Aliado a esses parâmetros, o Manual ressalta ainda a existência de 'gatilhos' específicos no SIGBM, além de alertas automáticos por e-mail à ANM, no caso de algumas marcações realizadas pelo empreendedor, que, assim dispondo dessa informação, pode avaliar possível necessidade imediata de ação fiscalizatória.
1.9 A questão da segurança de barragens para disposição de rejeitos de mineração fora da abrangência da PNSB
A PNSB, de acordo com a Lei 12.334/2010, refere-se a uma política para a gestão de risco de barragens no Brasil. A construção e a operação de barragens, contudo, envolvem outros aspectos não abrangidos no escopo dessa política.
Nesse sentido, a construção de uma barragem para disposição de rejeitos de mineração é obra do ramo da engenharia civil e, portanto, a técnica e a metodologia adotadas em sua execução devem observar as normas da Associação Brasileira de Normas Técnicas (ABNT) e as boas práticas sugeridas nacional e internacionalmente na construção de barragens de rejeito.
Tais aspectos são de responsabilidade do interessado e de seu responsável técnico, profissional que deve estar inserido no sistema do Conselho Federal de Engenharia e Agronomia / Conselho Regional de Engenharia e Agronomia (Confea/Crea) , submetendo-se a sua fiscalização.
Além disso, a Lei 12.334/2010 dispõe que a atuação dos órgãos fiscalizadores no âmbito da PNSB não exclui a competência dos órgãos ambientais integrantes do Sistema Nacional do Meio Ambiente (Sisnama) .
Tais empreendimentos se submetem à avaliação técnica e à aprovação para fins de licenciamento ambiental por parte do órgão competente. Da mesma forma, na execução de qualquer ação modificadora da barragem ao longo do período de exploração da mina, o empreendedor é obrigado a se reportar ao órgão ambiental competente para a emissão de novo licenciamento ambiental.
ACHADO DE AUDITORIA 
Executados os procedimentos de auditoria estabelecidos na matriz de planejamento (peça 10) , considerando-se o escopo delimitado para esta fiscalização, a equipe de auditoria  constatou que, dentro dos limites de competências legais da ANM, da classificação de categoria de risco e dano potencial associado da Barragem I e das informações prestadas pelo empreendedor no SIGBM, não foram detectadas irregularidades ou impropriedades cometidas pela Agência Nacional de Mineração em seus procedimentos de fiscalização e acompanhamento da segurança da Barragem I de Brumadinho/MG, observando-se conformidade com a Política Nacional de Segurança de Barragens e sua norma regulamentadora para o setor de mineração (Lei 12.334/2010) e Portaria DNPM 70.389/2017, respectivamente.
1.10 A ANM, em relação às atividades de fiscalização e acompanhamento da segurança da Barragem I da Mina Córrego Feijão, em Brumadinho/MG, agiu em conformidade com a legislação de acordo com a classificação de categoria de risco e dano potencial associado da estrutura e informações prestadas pelo empreendedor no SIGBM.
A Política Nacional de Segurança de Barragens determina que as barragens sejam classificadas por categoria de risco, por dano potencial associado e pelo seu volume, com base em critérios gerais estabelecidos pelo CNRH, sendo que a classificação por categoria de risco em alto, médio ou baixo é feita em função das características técnicas, do estado de conservação do empreendimento e do atendimento ao Plano de Segurança da Barragem e a classificação por categoria de dano potencial associado à barragem em alto, médio ou baixo é feita em função do potencial de perdas de vidas humanas e dos impactos econômicos, sociais e ambientais decorrentes da ruptura da barragem (Lei 12.334/2010, art. 7º) .
A Portaria DNPM 70.389/2017 detalha por meio de critérios objetivos essas classificações (art. 5º e Anexos I e V) . Conforme já exposto neste relatório, quanto à categoria de risco, a Barragem I apresentava avaliação de 20 pontos no quesito 'Características Técnicas', de 5 pontos no quesito 'Estado de Conservação' e 2 pontos no quesito 'Plano de Segurança da Barragem', com total de 27 pontos. Portanto, classificada como de risco baixo.
Em relação à classificação de dano potencial associado, a Barragem I apresentava pontuação total 24, o que, segundo os critérios da Portaria DNPM 70.389/2017, indicava dano potencial alto.
Integrando essas duas classificações, chegava-se à categoria de risco B para a Barragem I, numa escala de A a E, sendo este último o de menor risco, nos moldes do Anexo I da Portaria DNPM 70.389/2017. Portanto, a Barragem I era posicionada em categoria de risco intermediária.
Conforme informações do SIGBM de fevereiro de 2019, há 769 barragens de mineração cadastradas, sendo 643 em operação; daquelas, 425 estavam inseridas na PNSB, segundo critérios de risco associado a características físicas e de dano potencial estabelecidos pelo art. 1º, parágrafo único, da Lei 12.334/2010 (peça 37) .
Para fiscalizar a segurança das barragens de mineração relatadas acima, conforme informação de abril do corrente ano, a Agência conta com um total de oito servidores de carreira para atuação em segurança de barragens, sendo dois em Brasília, um em Mato Grosso, um no Pará, um na Bahia e três em Minas Gerais, e mais cinco recém ingressos em março e abril de 2019 (dois no Rio de Janeiro e três em Minas Gerais) , que ainda se encontravam em fase de treinamento (Nota Técnica 016/2019 - GSBM/SPM/ANM - ENL/ESGJ/LPN, em resposta ao Ofício de Requisição 2-19/2019-TCU/SeinfraCOM, peça 33, p. 23-24) . Cada equipe de fiscalização deve ser composta por, pelo menos, dois servidores, o que limita a capacidade fiscalizatória da Agência, considerando esse reduzido quadro de servidores tecnicamente habilitados.
Quanto às informações disponíveis à ANM antes do rompimento da Barragem I, verificou-se que os extratos das duas inspeções regulares realizadas em janeiro de 2019 e inseridas no SIGBM pela Vale S.A. (Vale) , portanto, antes do rompimento, informam que todos os itens de segurança referentes ao estado de conservação receberam pontuação zero pelo empreendedor, numa escala de zero a dez, traduzindo-se em (peça 15, p. 1) :
Estruturas civis bem mantidas e em operação normal/barragem sem necessidade de estruturas extravasoras;
Percolação totalmente controlada pelo sistema de drenagem;
Não existem deformações e recalques com potencial de comprometimento da segurança da estrutura; e
Não existe deterioração de taludes e paramentos.
Ao longo de 2018, a maior pontuação apresentada pela Vale nos EIR referente ao estado de conservação foi de três pontos, portanto de baixa gravidade, no quesito Confiabilidade das Estruturas Extravasoras e em Percolação, nos meses de março a maio, traduzindo-se em (peça 15, p. 3-4) :
Estruturas com problemas identificados e medidas corretivas em implantação; e 
Umidade ou surgência nas áreas de jusante, paramentos, taludes e ombreiras estáveis e monitorados
Importante destacar que, em 2016, a Barragem I foi fiscalizada pelo antigo DNPM num esforço pós-acidente da Barragem de Fundão, em Mariana/MG (TC Processo 029.885/2017-5) e as informações prestadas à agência reguladora davam conta de que a estrutura da barragem estava em boas condições.
Além disso, considerando a classificação de risco da Barragem I (categoria B) , o empreendimento não foi considerado prioritário pela ANM para ser fiscalizado nos anos imediatamente seguintes a 2016.
Considerando ainda que a ANM se utiliza, para planejamento de suas vistorias, o ranqueamento de barragens existente no SIGBM, que é definido a partir de alguns parâmetros cujos cálculos são influenciados por informações prestadas pelo empreendedor, entre os quais a categoria de risco da barragem e o dano potencial associado, como a Agência tem recursos limitados, as vistorias são direcionadas para empreendimentos de maior risco. 
Diante disso, e considerando-se o escopo delimitado para esta auditoria, não foram identificadas irregularidades na atuação da ANM quanto a suas obrigações legais de fiscalização e acompanhamento da segurança da Barragem I da Mina Córrego Feijão, em Brumadinho/MG.
FATOS IDENTIFICADOS NÃO RELACIONADOS COM ESCOPO DA AUDITORIA 
Como já mencionado, essa auditoria é consequência de Comunicação ao Plenário do TCU que propôs a autuação de 'processo específico destinado a acompanhar as providências já adotadas e aquelas a serem aplicadas pela Agência Nacional de Mineração para apurar as causas e responsabilidades pela catástrofe ocorrida em Brumadinho/MG, mitigar os danos gerados e evitar a ocorrência de novos incidentes graves em barragens de rejeitos'.
Para tanto, formalizou-se processo de fiscalização do tipo Relatório de Acompanhamento (Racom) , que permite à unidade técnica ter flexibilidade na adoção dos instrumentos de controle externo e amplitude no prazo de ação, a fim de atender de forma sistêmica o escopo da referida Comunicação e buscar melhores respostas à tragédia ocorrida.
Dada a complexidade do assunto; a criação, no TCU, de diretoria específica para tratar do tema mineração somente em 2017; e, neste ano de 2019, em razão de rearranjo institucional do Tribunal, crescimento da diretoria de mineração com relevante reforço de pessoal de outras áreas, passando de quatro servidores para onze; a unidade técnica decidiu instaurar, integrando o Racom, a presente auditoria de conformidade com o objetivo explícito de verificar se 'A ANM adotou, a partir de julho de 2017, os procedimentos previstos nos normativos, de acordo com a categoria de risco, dano potencial associado e outros parâmetros classificatórios no que tange à fiscalização da segurança da Barragem I'.
Com o conhecimento adquirido no curso da presente fiscalização, por meio do estudo aprofundado da legislação correlata, entendimento da prática de fiscalização da ANM e da verificação do ocorrido na Barragem I, objetiva-se que a unidade técnica esteja melhor preparada para propor objetos de auditoria que atendam de forma efetiva a demanda do Plenário do TCU e os anseios da sociedade sobre a fatalidade ocorrida pela segunda vez no Estado de Minas Gerais, em poucos anos.
Nesse sentido, esta seção do relatório se propõe a apresentar fatos identificados durante a execução da presente auditoria, mas que, por fugir do escopo e por limitações de tempo e de pessoal, não sofreram análise profunda da equipe que permitisse alcançar entendimento conclusivo e proposições de encaminhamento para tratamento das causas, contudo, merecem exposição por indicarem possíveis fragilidades na regulamentação da Política Nacional de Segurança de Barragens e na capacidade de fiscalização da ANM, passíveis de atuação futura deste Tribunal.
1.11 Fragilidade na regulamentação de segurança de barragens de mineração devido à ausência de critérios objetivos de classificação e de comunicação de anomalias
A Política Nacional de Segurança de Barragens, estabelecida pela Lei 12.334/2010, determina ao empreendedor 'informar ao respectivo órgão fiscalizador qualquer alteração que possa acarretar redução da capacidade de descarga da barragem ou que possa comprometer a sua segurança' (art. 17, inciso IV) .
Com fundamento na Lei de Criação da ANM (Lei 13.575/2017, art. 2º, inciso XXII) , que atribui à Agência a competência de estabelecer normas e padrões sobre segurança das atividades de mineração, essa obrigação deveria ser regulamentada.
Tentando cumprir essa obrigação, a Portaria DNPM 70.389/2017 estabelece que são consideradas situações de emergência, portanto, impositivas de comunicação à Agência, os 'eventos excepcionais que possam significar impactos nas condições de estabilidade' e qualquer 'situação com potencial comprometimento de segurança da estrutura' (art. 23, parágrafo único, e 36, inciso II) .
Indo além, o Quadro 3 do anexo V da citada portaria classifica e pontua os riscos à estrutura das barragens quanto ao estado de conservação e apresenta as seguintes situações de maior risco, que, quando comunicados à Agência por meio do SIGBM, recebem pontuação dez, geram alerta automático à ANM e declaração de situação de emergência:
Estruturas com problemas identificados, com redução de capacidade vertente e sem medidas corretivas
Surgência nas áreas de jusante com carreamento de material ou com vazão crescente ou infiltração do material contido, com potencial de comprometimento da segurança da estrutura
Existência de trincas, abatimentos ou escorregamentos, com potencial de comprometimento da segurança da estrutura
Depressões acentuadas nos taludes, escorregamentos, sulcos profundos de erosão, com potencial de comprometimento da segurança da estrutura
Entende-se que os excertos transcritos da Portaria DNPM 70.389/2017 não especificam adequadamente as situações de emergência que podem acarretar redução da capacidade de descarga da barragem ou que podem comprometer a sua segurança. Não há detalhamento das características essenciais de uma anomalia para ser considerada comprometedora da segurança da barragem. Não foram estabelecidos critérios objetivos de avaliação e de classificação de anomalias. 
Desse modo, conforme identificado pela equipe de auditoria e apresentado exemplificativamente a seguir, os empreendedores acabam por ter suas metodologias individuais e critérios próprios de avaliar e classificar anomalias.
Essa fragilidade na regulamentação de segurança de barragens de mineração dificulta à Agência conhecer das anomalias e avaliar de forma independente seus efeitos à segurança da barragem, pois só terá conhecimento das ocorrências que forem consideradas relevantes pelo empreendedor e nos termos expostos por este.
Igualmente prejudica os empreendedores, que, sem critérios claros vindos do agente regulador a orientar suas decisões em situações de anormalidade, decidem por critérios próprios e, posteriormente, podem ser questionados. 
Dada a diversidade de capacidade financeira do setor minerário, principalmente depois da terceira ocorrência de acidente de grande porte com barragens de mineração, desde 2014, que aumenta a demanda por profissionais com expertise em geotecnia, e, consequentemente, a remuneração, empresas com menos recursos financeiros podem manter em seus quadros profissionais de menor experiência e conhecimento. Esses empreendedores tendem a estar mais expostos a tomadas de decisões que não sejam as melhores possíveis, especialmente em situações sem o apoio de critérios objetivos de avaliação de anormalidades.
1.11.1 Nível da superfície freática
Dentre os documentos dos quais a ANM tomou conhecimento após o rompimento da Barragem I, identificou-se relatório de 17/10/2018, elaborado por consultores contratados pelo empreendedor denominado Independent Panel of Experts for Safety and Risk Management of Geotechnical Structures (PIESEM) , com o objetivo de fazer uma avaliação consistente dos meios e métodos para melhorar a segurança e a gestão dos riscos das estruturas geotécnicas (barragens) (peça 12, p. 2 - em tradução livre do inglês por esta equipe de auditoria) .
Analisando as condições da Barragem I, os consultores demonstraram preocupação com o nível da superfície freática da barragem, tanto que recomendaram a continuidade de esforços para reduzi-lo por meio do uso de drenos horizontais e outras soluções de drenagem, conforme exposto no excerto reproduzido na Figura 6 (peça 12, p. 59) . 
Figura 6 - Preocupação com o nível da superfície freática
Fonte: ANM (grifos nossos) 
Associado a esses, foram impostas restrições severas no tráfego de equipamentos pesados, de uso de explosivos nas proximidades e outros com o fito de evitar o desencadeamento de processo de liquefação, que é quando um material rígido (rejeitos de mineração) passa a se comportar como fluido, podendo colapsar a estrutura da barragem (peça 12, p. 21) (Figura 7) .
Figura 7 - Restrições impostas
Fonte: ANM
Segundo os consultores, como restavam incertezas sobre alguns parâmetros geomecânicos, foram recomendadas a realização de testes adicionais e a instalação de piezômetros multiníveis, a fim de fornecer mais informações para a reavaliação da estabilidade da barragem e para a análise de infiltração e a definição de medidas para reduzir o risco apresentado pela estrutura (peça 12, p. 21-22) .
Apesar das preocupações do painel de consultores expressa anteriormente, não foram identificadas no SIGBM informações acerca do nível freático nem descrições específicas das ações para controlá-lo (peça 12, p. 2) .
A ANM, quando questionada, corroborou a assertiva acima: 'Conforme se observa nos extratos de inspeções regulares apresentados pela empresa no sistema SIGBM ao longo do ano de 2018, não se observa qualquer referência à subida do nível freático no interior do reservatório' (peça 33, p. 18) 
Conforme resposta da ANM sobre a gravidade da anomalia para a segurança da barragem, seria preciso verificar os níveis freáticos alcançados em instrumentação para saber do risco à estrutura.
São comuns variações da superfície freática em um reservatório de rejeitos de mineração. Esses movimentos dependem do influxo de água no sistema, seja por meio do próprio ritmo de funcionamento da planta de beneficiamento, seja pela contribuição das águas superficiais que infiltram na bacia do reservatório em razão das temporadas chuvosas.
Evidentemente existe um limite do nível freático calculado em projeto para cada estrutura, de modo que esse ponto de corte está expresso nos níveis de segurança expressos nas cartas de risco das barragens. No caso da Barragem I os níveis considerados normais, de atenção, de alerta e de emergência foram calculados com base no alcance dos valores mínimos de fatores de segurança para cada situação (leitura dos instrumentos) (peça 33, p. 18) (grifo nosso) 
Portanto, não havendo critério objetivo de avaliação e classificação para a anomalia apontada, verifica-se que o empreendedor decide com critérios próprios. 
As informações expostas aparentam que a superfície freática estava elevada a ponto de ser um risco à estrutura da Barragem I, contudo, a ausência de critérios objetivos dificulta o questionamento da decisão tomada pelo empreendedor. 
1.11.2 Leituras dos piezômetros ultrapassaram cota topo de normalidade
Os piezômetros, associados a outros instrumentos, são utilizados para identificar o nível freático dentro da barragem e possíveis riscos à estabilidade da estrutura.
Conforme art. 2º, inciso XXVIII, da Portaria DNPM 70.389/2017, devem ser estabelecidos níveis de controle desses instrumentos com o objetivo de definir os limites aceitáveis de auscultação para cada instrumento da estrutura visando subsidiar a tomada de decisão para ações preventivas e corretivas. Esses limites são utilizados como um dos elementos para a avaliação de segurança da barragem e devem ser definidos individualmente para cada barragem por meio de avaliações de segurança e classificados nos níveis normal, alerta e emergência.
Esses níveis de segurança da barragem são definidos na Carta de Risco, documento elaborado por especialistas contratados pelo empreendedor que tem como objetivo apresentar possíveis modos de ruptura e os níveis de segurança da barragem.
A Carta de Risco da Barragem I estabelecia que, para evitar ruptura da barragem por aumento da poro-pressão no maciço, a instrumentação deveria se manter em níveis tais que o Fator de Segurança (FS) calculado permanecesse igual ou acima de 1,5 (peça 22, p. 5) .
A Figura 8 apresenta os níveis de segurança para o piezômetro PZM20 estabelecidos na Carta de Risco. O nível de operação normal do instrumento deveria ser menor ou igual a 884,87 metros e o nível de alerta alcançado acima de 889,04m (a Carta não estipulava valores de nível de emergência para esse instrumento) , o qual foi ultrapassado em 10/1/2019, atingindo, em 22/1/2019, três dias antes do rompimento da barragem, o valor de 894,05, que inclusive supera a cota topo do instrumento, conforme expresso na Figura 9 e na Tabela 4 - Leituras do gráfico do piezômetro PZM20, na sequência (peças 22, p. 17, e 24) .
Figura 8 - Cota topo de alerta do piezômetro PZM20
Fonte: ANM
Figura 9 - Gráfico de leituras do piezômetro PZM20
Fonte: ANM
Tabela 4 - Leituras do gráfico do piezômetro PZM20
Fonte: ANM
O Parecer Técnico 7/2019-GSBM/SPM/ANM-ESGJ/LHPR/LPN/WAN, apesar de divergência na nomenclatura do nível ultrapassado, ratifica a constatação acima ao relatar que o piezômetro PZM 20 registrou 'alteração em suas medições, chegando a entrar em nível de emergência no dia 10 de janeiro de 2019' (peça 59, p 105) . 
Houve também ultrapassagem da cota de normalidade do piezômetro PZ17C de 909,52 metros estabelecida pela Carta de Risco, entrando em nível de atenção (a Carta não estipulava valores de níveis de atenção e de emergência para esse instrumento) ao alcançar 914,9 metros, em 10/1/2019, e permanecendo neste patamar até o rompimento da barragem, conforme Figura 10 e Tabela 5 a seguir da leitura do citado piezômetro (peça 22, p. 14) .
Figura 10 - Gráfico de leituras do piezômetro PZ17C
 Fonte: ANM
Tabela 5 - Leituras do gráfico do piezômetro PZ17C
Fonte: ANM
O nível de atenção é aquele em que o valor medido superou o valor de projeto para a condição estável da barragem, mas ainda não significa risco imediato de ruptura (peça 22, p. 5) . Neste caso, a Carta estabelece que se deve, dentre outras, adotar ou preparar-se para adotar medidas corretivas (peça 22, p. 12) .
O nível de alerta é conceituado pela Carta de Risco da barragem como sendo aquele que supera o valor de projeto para a condição estável da barragem e representa risco potencial de ruptura (peça 22, p. 5) . Neste caso, a Carta estabelece que se deve, dentre outras, adotar ações corretivas e preparatórias para emergência (peça 22, p. 12) .
O nível de emergência é aquele em que o valor superou o valor de projeto para a condição estável da barragem e representa risco iminente de ruptura (peça 22, p. 6) . Neste caso, a Carta estabelece que se deve, dentre outras, adotar ações corretivas e emergenciais de acordo com o Plano de Emergência (PAEBM) e, se julgar necessário, evacuar as áreas a jusante da barragem (peça 22, p. 12) .
Verificação dos dados do SIGBM demonstra que, no mês de janeiro de 2019, o empreendedor não informou à ANM qualquer das alterações dos piezômetros citadas anteriormente.
Apesar da estipulação dos níveis de risco para cada instrumento, a Portaria DNPM 70.389/2017 não estabelece os critérios de caracterização de situação de emergência como, por exemplo, a partir da ultrapassagem do nível de normalidade de um único instrumento.
Já a carta de risco da barragem afirma que a ultrapassagem das cotas de atenção e de alerta das instrumentações, por si só, não é condição suficiente para iniciar procedimentos de emergência. Antes, deve-se haver avaliação ampla da situação, conforme trecho da Carta de Risco exposto a seguir (peça 22, p. 3) : 
Embora o controle de cotas piezométricas seja mais palpável e fácil, não se deve atentar apenas para esses critérios na avaliação da condição de segurança da barragem. Análises periódicas detalhadas de toda instrumentação e de eventuais ensaios 'in situ', associadas às inspeções rotineiras da barragem, são a forma mais eficiente para averiguar a real situação da barragem.
Portanto, não havendo critério objetivo de avaliação e classificação para a anomalia apontada, verifica-se que o empreendedor decide com critérios próprios.
Importante destacar que a situação anterior descrita sobre o nível freático não seria esclarecida pela leitura objetiva da instrumentação da barragem em razão da falha na regulamentação da legislação tratada neste tópico 4.1 do relatório.
1.12 Fragilidade na capacidade da ANM de validar as informações prestadas pelos empreendedores
O modelo brasileiro de responsabilidades pela segurança das barragens de mineração é de distribuição de competências entre os entes privados e os públicos. Enquanto os empreendedores são os responsáveis pela gestão da segurança, acompanhando o dia a dia e corrigindo anomalias que surgem rotineiramente, os agentes da ANM fiscalizam a gestão da segurança das barragens executada pelos empreendedores (Lei 12.334/2010, art. 4º, inciso III, e Portaria DNPM 70.389/2017, art. 2º, incisos XVIII e XXX) .
Atualmente, a base do trabalho rotineiro da ANM de acompanhamento da segurança das barragens e de planejamento das estruturas que receberão vistoria de campo são as informações declaradas pelos empreendedores no SIGBM, tanto as cadastrais quanto as resultantes de inspeções de segurança, e das informações geradas como resultado das fiscalizações in loco realizadas pelo seu corpo técnico.
As fiscalizações in loco são planejadas a partir de classificação que considera 21 parâmetros associados a características físicas e situação documental, categoria de risco e dano potencial associado, vistorias anteriores e, inclusive, se receberam pontuação 6 ou 10 referente ao estado de conservação nos extratos de inspeção regular (peça 37, p. 42) .
Assim, essencial que as informações recebidas dos empreendedores sejam confiáveis. Mais ainda, essencial que a ANM seja capaz de verificar a veracidade das informações recebidas.
As ocorrências identificadas pela equipe e apresentadas na sequência sugerem que a Agência não foi capaz de identificar, antes do rompimento da Barragem I, incoerências entre as informações prestadas pelo empreendedor e a realidade fática. 
1.12.1 Incidente com dreno horizontal profundo (DHP) 
Buscando resolver o problema do elevado nível da superfície freática, o empreendedor instalou drenos horizontais profundos na parede de sustentação frontal (talude) da Barragem I para escoamento d'água do interior da estrutura. Durante a instalação do 15º dreno, no dia 11/6/2018, ocorreu incidente que paralisou os trabalhos de instalação.
Em documento interno do empreendedor (Memorando Técnico AMF-DIFL NT 02-2018-R2, de 20/6/2018) , do qual a ANM tomou conhecimento após o rompimento da Barragem I, elaborado por técnico designado para avaliar o incidente, relatam-se as seguintes ocorrências específicas ao 15º DHP (peça 13, p. 2) :
- vazamento de lama (polpa de rejeito da perfuração com a água de circulação) na canaleta de drenagem (figuras 2 e 3) e nas imediações do taludes; 
- paralização imediata do avanço;
- introdução do tubo dreno;
- retirada progressiva do revestimento de 3 polegadas 
- quebra da rosca do revestimento de 3 polegadas a 15,0 m da boca do furo, sendo que, com isso, ficaram 46,0 m de revestimento preso no furo;
- ação imediata de proteção no entorno do DHP, na canaleta em escada e nos pontos de surgência do talude com aplicação de manta geotêxtil, areia e brita, para controlar e reter carreamento de finos num eventual processo de instabilidade interna ('piping') .
O referido documento também relata que, na inspeção de campo em 14/6/2018, portanto três dias após o incidente, nas proximidades do DHP 15, foi observada pela equipe de trabalho uma umidade excessiva. Segundo o técnico, o local foi escavado e encontrado um tubo dreno cuja boca estava coberta por solo. Assim que o tubo foi retirado e a escavação completada, ocorreu vazão firme de água com a presença de um material drenante conhecido como hematitinha, cuja granulometria se assemelha a de uma brita (peça 13, p. 3) . 
Ainda, no sentido da ombreira esquerda, Memorando Técnico AMF-DIFL NT 02-2018-R2, de 20/6/2018, relata que também foi notada umidade excessiva no pé do banco denominado EL 871m e encontrada uma antiga manilha de concreto poroso com a boca entupida por solo. Segundo relata, o local foi escavado e a manilha desobstruída. Imediatamente, ocorreu forte vazão de água e, após um certo tempo, ocorreu uma queda sensível na vazão (peça 13, p. 3) .
Ao fim, o documento elaborado pelo contratado da Vale conclui que 'a barragem está nas condições normais de estabilidade dentro dos padrões anteriores de monitoramento e de análises, como manifestado pela equipe envolvida' (peça 13, p. 9) .
Eventos como o apontado acima devem ser transcritos em uma Ficha de Inspeção Regular (FIR) , documento formal de registro das condições da barragem verificadas durante as inspeções de campo pela equipe de segurança do empreendedor (Portaria DNPM 70.389/2017, art. 2º, inciso XXIII, e 18) .
As FIR não são encaminhadas à ANM, mas devem ser anexadas ao PSB e seu conteúdo transposto de forma resumida em Extrato de Inspeção Regular (EIR) a ser preenchido no SIGBM, até o final da quinzena subsequente à inspeção em campo que gerou o preenchimento da FIR (Portaria DNPM 70.389/2017, art.19, parágrafo único, e 20, caput e § 1º) .
A FIR da vistoria realizada em 11/6/2018, exato dia do incidente, à instalação do 15º dreno, anexa ao já referido Memorando Técnico AMF-DIFL NT 02-2018-R2, registra no campo Percolação a marcação de pontuação 6, referente a 'Umidade ou surgência nas áreas de jusante, paramentos, taludes ou ombreiras sem implantação das medidas corretivas necessárias' (peça 13, p. 10) e narra o incidente em Comentários Gerais (peça 13, p. 12) , conforme segue:
Com a realização do dreno DHP 15, na área do pé da barragem, localizado próximo a canaleta da seção 3, foi identificado uma surgência pontual pela canaleta com carreamento de sólidos sem apresentar vazão crescente. A equipe de Geotecnia foi acionada e juntamente com a equipe de Operação de Mina iniciaram as medidas de correção imediatas. Não foram identificadas trincas ou abatimentos que pudessem indicar risco imediato a segurança da estrutura.
Considerando que a FIR da vistoria realizada em 11/6/2018 foi preenchida na primeira quinzena de junho de 2018, o EIR com as informações deveria ter sido preenchido no SIGBM até 30/6/2018.
Compulsando o SIGBM, não foram identificados, nos registros referentes ao mês de junho de 2018, EIR com informações condizentes com as da FIR do dia 11/6/2018 ou com as do documento interno do empreendedor que analisou o incidente com o DHP (Memorando Técnico AMF-DIFL NT 02-2018-R2) .
Relativas a junho de 2018 (mês do incidente com a instalação do 15º dreno) , foram inseridas no sistema informações de vistorias ocorridas nos dias 6 e 19, conforme tela extraída do SIGBM reproduzida na Figura 11 (peça 15, p. 3-4) .
Figura 11 - Tela do SIGBM com o excerto do extrato de Inspeção de Segurança Regular de 19/6/2018 e respectivas recomendações, sem menção ao incidente com o DHP 15
Fonte: SIGBM. Acesso em 15/8/2019.
Percebe-se que a pontuação referente a 'Percolação' constante na FIR do dia 11/6/2018 com pontuação 6 não condiz com a pontuação 3 registrada no SIGBM pelo empreendedor, situação menos gravosa.
No campo Observações da 12º vistoria de 2018 (destacada na Figura 11 anterior) , de livre redação do empreendedor, também não é possível localizar informações acerca do incidente com o DHP 15, conforme reprodução a seguir (peça 15, p. 3) : 
1) Canaletas ao longo da Barragem I danificadas e parcialmente obstruídas. 2) Umidade no pé do talude na ombreira direta, primeira berma. No mês de junho foi identificado surgência na canaleta da seção 3 e realizado obra de correção pontual. 3) Falha no revestimento onde foi realizado obra na canaleta.
A ANM confirma a constatação da equipe de auditoria e destaca que recebeu informações sobre instalação de DHP mais de três meses após o ocorrido, sem ressaltar o incidente (Nota Técnica 016/2019-GSBM/SPM/ANM-ENL/ESGJ/LPN - peça 33, p. 21) :
Consta do documento de Relatório de Inspeção Regular da auditoria técnica de setembro de 2018, entregue no sistema SIGBM em 26/9/2018, que houve campanha de perfuração de drenos horizontais profundos (DHP) na estrutura, com perfurações realizadas em março daquele ano, para substituir outros drenos horizontais profundos mais antigos que haviam sido danificados pela presença de animais que transitaram sobre a barragem. Desta forma, podemos afirmar que não houve informação prévia (dos planos de instalação) ou imediata (do início das obras) a ANM no que se refere à instalação dos DHP, de modo que o reporte, na forma de relatório de inspeção regular semestral, foi encaminhado meses após a instalação dos drenos.
Dentre as informações contidas no referido relatório, emitido alguns meses após as instalações dos DHP, consta, sem maior alarde por parte dos consultores responsáveis, que a instalação do último dreno foi interrompida à época em razão a uma surgência de água observada pela equipe de operação da estrutura, conforme o trecho do relatório, abaixo transcrito (peça 33, p. 21) :
Segundo a equipe de operação, durante a execução do último DHP (no pé da barragem próximo à ombreira direita) , notou-se surgência d'água coletada por uma descida hidráulica localizada próxima ao local de execução do DHP. Após ser interrompida a perfuração, a surgência cessou. Acredita-se que tenha ocorrido percolação por caminho preferencial (fraturamento hidráulico do maciço) , devido à injeção d'água sob pressão elevada realizada para viabilizar a perfuração. Desde então, a execução dos DHP restantes está paralisada. (grifo da ANM) 
Em linha com o acima, a ANM, após ter recebido a versão preliminar do presente relatório, expediu os Autos de infração 367, 369 e 377/2019/GER-MG/DISBM-MG, todos datados de 31/10/2019, contra a empresa Vale S.A. pelos seguintes motivos, respectivamente: 'devido a FIR 11/2018 não refletir as informações inseridas no EIR correspondente no SIGBM para a Barragem I', 'devido a FIR 12/2018 não refletir as informações inseridas no EIR correspondente no SIGBM para a Barragem 1' e 'por não ter sido iniciada inspeção especial de segurança apesar de ter ocorrido carreamento de sólidos e necessidade de pontuação 10 no item de percolação no quadro de classificação referente ao EC, para a Barragem 1' (peça 56, p. 30-31, 34-35 e 50-51) .
O incidente com o 15º dreno é exemplo de ocorrência que não chega ao conhecimento da Agência, ou chega descrito de maneira mais branda. Desse modo, o SIGBM não gera alerta imediato aos fiscais e, como no presente caso, não sendo inserida pontuação 6 referente ao estado de conservação da estrutura (um dos 21 parâmetros de seleção de barragens para fiscalização in loco) , a barragem não é priorizada no plano de fiscalização da ANM.
A baixa capacidade da ANM de verificar as informações inseridas pelos empreendedores no SIGBM permite que o planejamento das fiscalizações de campo seja afetado por essas informações prestadas.
Ainda, fazendo menção ao tópico 4.1, caso houvesse critérios técnicos objetivos de classificação de anomalias, esse incidente provavelmente poderia ter sido melhor comunicado à Agência, pois os técnicos de segurança teriam esses critérios para balizar suas ações.
Inclusive, seriam melhor avaliadas, e de forma objetiva, as ações adotadas pelos técnicos de segurança do empreendedor e as decisões tomadas referentes à comunicação da anomalia à ANM.
1.12.2 Fotografias repetidas comprovaram a realização de diferentes inspeções de segurança (ISR) 
Conforme explanado anteriormente, para cada inspeção de campo realizada pelo empreendedor deverá ser preenchida uma FIR e, até o fim da quinzena subsequente, o preenchimento do correspondente EIR no SIGBM.
O EIR, além de apresentar campos para preenchimento das informações, permite a inclusão de documentos ou arquivos que lastreiam as informações prestadas com a realidade encontrada. Entre esses insumos, é possível a utilização de fotografias. Assim, essas imagens podem servir de subsídios para que a ANM verifique as condições da estrutura, mesmo à distância.
O Manual de fiscalização de barragens da ANM orienta os fiscais a verificar a correlação entre as fotos inseridas no sistema e os relatos (peça 37, p. 40) :
Tendo em vista que o SIGBM é uma ferramenta que traz informações das inspeções quinzenais das barragens inseridas na PNSB, sugere-se que se entre no extrato de inspeção regular destas barragens no início de cada quinzena, verificando as fotos inseridas e os relatos inseridos nos EIR. O objetivo desta ação é verificar se o apontado no quadro de Estado de Conservação enviado no EIR representa, ao menos, similaridade com o apresentado nas fotos e descrições enviadas. Nos casos de dúvidas, pede-se entrar em contato com a empresa para maiores esclarecimentos e/ou planejar vistoria na estrutura. (grifo nosso) 
Espera-se, por óbvio, que de cada inspeção decorram imagens distintas, uma vez que as imagens devem corresponder à realidade encontrada pelo empreendedor no momento da respectiva inspeção. Contudo, a equipe de auditoria identificou que a utilização de imagens iguais para diferentes inspeções de segurança, como segue.
A Foto 1 apresenta imagem adicionada como evidência nos seguintes Extratos de Inspeção Regular: 1º/2017, 2º/2017, 3º/2017, 4º/2017, 13º/2017 14º/2017 e 15º/2017. Trata-se do mesmo arquivo.
As demais fotos também são evidências de mesma imagem associada a diversas inspeções, conforme apresentado nas descrições a seguir:
	Foto 1: Fotografia apresentada nos EIR: 1º/2017, 2º/2017, 3º/2017, 4º/2017, 13º/2017 14º/2017 e 15º/2017.
	Foto 2: Fotografia apresentada nos EIR: 3º/2017, 4º/2017, 6º/2017, 7º/2017, 8º/2017, 10º/2017.

	Foto 3: Fotografia apresentada nos EIR: 11º/2017 a 16º/2017.
	Foto 4: Fotografia apresentada nos EIR: 6º/2017, 7º/2017, 8º/2017, 11º/2017 e 12º/2017.

	Foto 5: Fotografia apresentada nos EIR: 17º/2017 a 20º/2017.
	Foto 6: Fotografia apresentada nos EIR: 9º/2017 e 10º/2017.

	Foto 7: Fotografia apresentada nos EIR: 8º/2018 e 17º/2018.

Chegou-se a essa conclusão pela comparação binária dos arquivos apensos aos respectivos extratos. É, do ponto de vista fático, impossível capturar duas imagens idênticas do mesmo cenário, em momentos distintos. O posicionamento da câmera (ou outro equipamento de captura) não seria o mesmo, assim como o ângulo de visão, dentre outros parâmetros. Outrossim, a vegetação, dentre outros elementos, mudaria. Conclui-se, portanto, que a imagem apresentada como lastro para o afirmado nos extratos não condiz com o momento em que cada extrato foi preenchido.
Ao incluir tais fotos para lastrear o EIR, há declaração tácita de que essas imagens foram capturadas durante a respectiva Inspeção de Segurança Regular, e que, portanto, representam a situação da estrutura.
Outrossim, cumpre destacar que essas informações são juridicamente relevantes, uma vez que estão previstas no inciso XXI do art. 2º e no art. 20, todos da Portaria DNPM 70.389/2017, que versam do extrato de inspeção regular da barragem representar o resumo das informações relevantes da inspeção realizada.
A duplicidade de fotos, por si, não atesta a ocorrência de irregularidades nas inspeções, mas revela comprometimento na confiabilidade das informações que foram inseridas para a Barragem I pela Vale no SIGBM, considerando que em um sistema de segurança o nível de confiabilidade é o da medida menos segura.
A ANM precisa ter maior capacidade de validar as informações recebidas dos empreendedores para que não seja induzida a erro na sua avaliação a respeito da segurança das barragens em consequência de casos como o aqui exposto.
1.12.3 Cadastro de documento no SIGBM sem comprovação
O registro da Barragem I no SIGBM informa, no item 'Documentação de projeto', que existia projeto executivo e 'como construído' para todas as etapas de construção da barragem (original e alteamentos subsequentes) , resultando na melhor pontuação de risco para esse quesito, conforme se verifica na Figura 12 a seguir.
Figura 12 - Item 'Documentação de projeto'
Fonte: SIGBM
Porém, conforme relatório emitido pela empresa de consultoria GeoEstável em 2016, por demanda do então DNPM - Relatório Técnico sobre Situação da Barragem I (atividade 1) GSTDNP0026-02-1-GT-RET-0001_0, junho/2016, o empreendedor não apresentou a documentação referente ao 3º alteamento (peça 17, p. 52) .  
Provocada pela equipe de auditoria do TCU, a ANM questionou o empreendedor sobre a referida documentação, o qual respondeu que não localizou o projeto executivo do 3º alteamento (peça 8, p. 7) . Reforçando, o Relatório da Revisão Periódica de Segurança de Barragem da BI, de 19/3/2018, (peça 28, p. 12) informa que não foram disponibilizados pelo empreendedor documentos relativos ao 3º alteamento.
Uma vez que manter a documentação é competência do empreendedor (inciso III do art. 17 da Lei 12.334/2010) e que este não apresentou e continua sem apresentar, até a data de 6/3/2019, a comprovação de documentação relativa ao 3º alteamento, o cadastro da Barragem I referente à Documentação de projeto não poderia ter a pontuação relativa à existência de documentação de projeto completa para a barragem. Dever-se-ia atribuir o valor 10 para o item Documentação de Projeto, no cadastro da barragem no SIGBM, pior classificação.
Em linha com o acima, a ANM, após ter recebido a versão preliminar do presente relatório, expediu o Auto de infração 365/2019/GER-MG/DISBM-MG, de 31/10/2019, contra a empresa Vale S.A. 'por não ter sido encontrado o Projeto Executivo do 3º alteamento da Barragem 1' (peça 56, p. 26-27) .
Cumpre informar que a situação a ser cadastrada no SIGBM é a da situação mais precária, ou seja, a de que não há documentação completa para o projeto. Assim, o valor da categoria de risco (CRI) da Barragem I passaria de 27 para 37 pontos, conforme Quadro 1 do Anexo V da Portaria DNMP 70.389/2017. Embora tal acréscimo não seja suficiente, isoladamente, para alterar a classificação de risco da barragem, demonstra que há informações incoerentes no cadastro do SIGBM e que essa divergência não havia sido identificada pela ANM.
1.12.4 Extrato de Inspeção Regular de antes do rompimento com dados posteriores ao acidente
O rompimento da Barragem I em Brumadinho/MG ocorreu em 25/1/2019. A última vistoria feita pelo empreendedor antes do rompimento (22/1/2019) declarou, por meio do EIR preenchido no SIGBM em 15/2/2019, que os fatores de segurança, instrumentação e alguma outra situação de comprometimento da segurança estavam todos com problemas (peça 8, p. 13-14) .
Conforme se pode verificar na Figura 13, que apresenta resumo do referido EIR, no campo observação, o empreendedor escreveu: 'Não é possível avaliar a instrumentação da Barragem I. O monitoramento da estrutura não pôde ser realizado devido ao acidente ocorrido no dia 25/01/2019' (grifo nosso) .
Figura 13 - Resumo do último Extrato de Inspeção Regular, antes do rompimento da Barragem I
Fonte: SIGBM. Acesso em 15/8/2019.
Em linha com o acima, a ANM, após ter recebido a versão preliminar do presente relatório, expediu o Auto de infração 372/2019/GER-MG/DISBM-MG, de 31/10/2019, contra a empresa Vale S.A. 'devido ao EIR 2/2019 não refletir a realidade da Barragem 1' (peça 56, p. 40-41) .
O fato trazido à baila demonstra comprometimento das informações prestadas pela Vale quanto às inspeções de segurança, pois é possível questionar se todas as inspeções foram de fato realizadas e se foram realizadas nas datas informadas.
Entende-se que a baixa capacidade da ANM de verificar as informações prestadas pelos empreendedores, explicitada por meio da incoerência das informações prestadas pela Vale, é de notório conhecimento. Por consequência, pode haver insuficiência de incentivos a que os empreendedores promovam todos os esforços no sentido de cumprir fielmente todos os prazos e procedimentos impostos pela Política Nacional de Segurança de Barragens e pela Portaria DNPM 70.389/2017.
Dando fim a este item do relatório, considerando a relevância das fragilidades regulatórias aqui apontadas, importante não deixar passar em brancas nuvens que, na oportunidade do planejamento de futura auditoria que será realizada no bojo do presente processo de acompanhamento, as citadas fragilidades serão levadas em consideração e subsidiarão a seleção do seu objeto e escopo.
ANÁLISE DOS COMENTÁRIOS DOS GESTORES
Por meio do Ofício 414/2019-TCU/SeinfraCOM, de 18/10/2019 (peça 55) , o relatório preliminar (peça 52) foi encaminhado à ANM para comentários. Em resposta, na data de 4/11/2019, recebeu-se o Ofício 330/2019/GAB-DG/DIRC (peça 56) com os comentários dos gestores, a seguir expostos.
Os gestores teceram comentários acerca do conteúdo presente nos parágrafos 39 e 64 daquele relatório preliminar, que foram integralmente incorporados ao texto do atual relatório (peça 56, p. 3-4) .
Concordou-se parcialmente com os comentários ao conteúdo do parágrafo 113 daquele relatório, sendo realizadas alterações pertinentes no texto (peça 56, p. 4) . Não se concorda com o trecho do comentário afirmando que o relatório expressa que o ranqueamento das barragens é gerado exclusivamente com base nos dados informados pelo empreendedor. Entende-se que o conteúdo deste relatório expressa a ideia de que as informações recebidas do empreendedor são utilizadas no cálculo, mas não se explicita que são os únicos dados considerados no cálculo do ranqueamento. 
Igualmente, o relatório não afirma que o ranqueamento do SIGBM se baseia somente nas pontuações de CRI e DPA, mas advém de um conjunto de parâmetros, conforme explanado pelos gestores.
Referente aos comentários ao conteúdo dos parágrafos 124 a 127, esta equipe de auditoria refuta-os e manteve o texto original por entender que os comentários da ANM tratam de assunto diverso do objeto do citado texto (peça 56, p. 4-5) .
Os gestores tratam da classificação das barragens de mineração referentes a categoria de risco e dano potencial associado presentes no Anexo V da Portaria DNPM 70.389/2017. O conteúdo combatido trata especificamente da classificação das 'situações de emergência que podem acarretar redução da capacidade de descarga da barragem ou que podem comprometer a sua segurança' (peça 52, p. 24) . Portanto, assuntos divergentes, não merecendo alterar o texto original.
E, independente da divergência de assuntos tratados, análise a seguir, sobre os comentários ao parágrafo 201 é válida para manter o entendimento original do texto referido.
Os comentários ao conteúdo do parágrafo 155 foram acrescidos ao texto original (peça 56, p. 6) .
Não se concorda com os comentários ao parágrafo 201 sobre o relatório apontar que o normativo (Portaria DNPM 70.389/2017) não especifica adequadamente as situações de emergência que podem acarretar redução da capacidade de descarga da barragem ou que podem comprometer a sua segurança (peça 56, p. 6) .
O argumento da ANM é de que o art. 37 da Portaria DNPM 70.389/2017 determina 'escalonamento claro nas situações emergenciais, pontuando que a situação de emergência deve ser iniciada sempre que houver o reconhecimento de anomalia que resulte na pontuação 10 no quadro referente ao Estado de Conservação da estrutura, constante do Anexo V da portaria'. Ainda, destaca que o empreendedor é obrigado a informar à ANM, por meio dos EIR, uma série de informações adicionais que dão indicações de eventuais anomalias que, porventura, não estejam explícitas no quadro de avaliação de anomalias constante do citado normativo.
Esta equipe de auditoria discorda dos argumentos apresentados e mantém o texto original por continuar entendendo que há falhas no detalhamento sobre quais ocorrências podem ser enquadradas em cada nível de risco à estrutura.
Demonstrou-se no relatório, por meio de evidências, que as regras vigentes deixam a cargo do empreendedor avaliar a gravidade das anomalias mesmo quando dados objetivos apontam riscos. Vide, a título exemplificativo, o caso dos piezômetros no item 4.1.2 deste relatório.
Novamente nos comentários ao parágrafo 204 os gestores argumentam que 'o planejamento das fiscalizações e as classificações das barragens sob jurisdição da ANM não ocorrem exclusivamente baseadas em informações prestadas pelos seus regulados' (peça 56, p. 6) . 
O entendimento é o mesmo. O texto combatido não expressa em momento algum o caráter de exclusividade das informações prestadas pelos empreendedores sobre o planejamento das fiscalizações e as classificações das barragens, nem possui termos que conduzam a tal raciocínio. É relatada uma situação de dependência em relação às referidas informações, mas não de dependência exclusiva.
Aproveitando a oportunidade, relevante trazer aos autos notícia de que, após o relatório preliminar ter chegado ao conhecimento da ANM (18/10/2019) , aquela Agência emitiu autos de infração contra a empresa Vale S.A., todos datados de 31/10/2019, especialmente os 365, 367, 369, 372 e 377/2019/GER-MG/DISBM-MG (peça 56, p. 26, 30, 34, 40, 50) .
Conforme possível verificar na Tabela 6, que apresenta os autos de infração expedidos pela ANM, respectivos objetos de inadimplemento e itens do presente relatório de auditoria, há correspondência entre algumas das situações levantadas pela equipe e notificações da Agência. 
Tabela 6 - Correspondência entre autos de infração da ANM e itens deste relatório
	Auto de infração
	Inadimplemento
	Item deste relatório

	365
	não ter sido encontrado o Projeto Executivo do 3º alteamento da Barragem I
	4.2.3

	367
	FIR 11/2018 não refletir as informações inseridas no EIR correspondente no SIGBM para a Barragem I
	4.2.1

	369
	FIR 12/2018 não refletir as informações inseridas no EIR correspondente no SIGBM para a Barragem I
	4.2.1

	372
	EIR 2/2019 não refletir a realidade da Barragem I
	4.2.4

	377
	não ter sido iniciada inspeção especial de segurança apesar de ter ocorrido carreamento de sólidos e necessidade de pontuação 10 no item de percolação no quadro de classificação referente ao EC, para a Barragem I
	4.2.1

Fonte: ANM (peça 56, p. 26, 30, 34, 38, 40, 50) . Elaboração própria.
Além do acima apontado, o Parecer Técnico 7/2019-GSBM/SPM/ANM-ESGJ/LHPR/LPN/WAN, em linha com o subitem 4.1.2 deste relatório, relata que o piezômetro PZM 20 registrou 'alteração em suas medições, chegando a entrar em nível de emergência no dia 10 de janeiro de 2019' (peça 59, p 105) . 
Tal conexão e encadeamento temporal demonstra concordância da ANM, que é o órgão regulador técnico especializado no tema, com os fatos expostos por este relatório, além da assertividade do trabalho executado.
CONCLUSÃO
A presente auditoria de conformidade teve como objetivo responder a uma importante questão: A ANM adotou, a partir de julho de 2017, os procedimentos previstos nos normativos de acordo com a categoria de risco, dano potencial associado e outros parâmetros classificatórios no que tange à fiscalização da segurança da Barragem I?
Como resposta tem-se que, dentro dos limites de competências legais da ANM, da classificação de categoria de risco e dano potencial associado da Barragem I e das informações prestadas pela empresa Vale sobre a barragem por meio do SIGBM, e dado o escopo delimitado para esta fiscalização do TCU, a ANM não cometeu irregularidades ou deixou de agir no tocante à fiscalização da segurança da Barragem I de Brumadinho/MG, antes do acidente ocorrido em janeiro do corrente ano.
Por outro lado, fatos identificados durante a execução da auditoria, mas que não sofreram análise profunda da equipe por não fazerem parte do escopo da auditoria, não permitiram entendimento conclusivo e proposições de encaminhamento para tratamento das causas, contudo, mereceram exposição por indicarem possíveis fragilidades na regulamentação da Política Nacional de Segurança de Barragens e na capacidade de fiscalização da ANM e servirão de subsídio no planejamento de futura ação de controle deste Tribunal
A Política Nacional de Segurança de Barragens determina ao empreendedor 'informar ao respectivo órgão fiscalizador qualquer alteração que possa acarretar redução da capacidade de descarga da barragem ou que possa comprometer a sua segurança'. Na mesma linha, a Portaria DNPM 70.389/2017, que regulamenta a PNSB, estabelece que são consideradas situações de emergência, portanto, impositivas de comunicação à Agência, os 'eventos excepcionais que possam significar impactos nas condições de estabilidade' e qualquer 'situação com potencial comprometimento de segurança da estrutura'.
A Portaria DNPM 70.389/2017 não especifica adequadamente as situações de emergência que podem acarretar redução da capacidade de descarga da barragem ou que podem comprometer a sua segurança. Não há detalhamento das características essenciais de uma anomalia para ser considerada comprometedora da segurança da barragem. Não foram estabelecidos critérios objetivos de avaliação e de classificação de anomalias. 
Desse modo, os empreendedores acabam por ter suas metodologias individuais e critérios próprios de avaliar e classificar anomalias.
Essa fragilidade na regulamentação de segurança de barragens de mineração dificulta à Agência conhecer as anomalias e avaliar de forma independente seus efeitos à segurança da barragem, pois só terá conhecimento das ocorrências que forem consideradas relevantes pelo empreendedor e nos termos expostos por este.
Ademais, o planejamento de vistorias da Agência, nos termos do Manual de fiscalização da ANM para barragens de mineração (peça 37, p. 41-43) , utiliza as informações inseridas pelos empreendedores no SIGBM como base para a priorização das visitas às barragens, definida a partir de alguns parâmetros calculados e oriundos das informações prestadas por esses, entre os quais destacam-se a categoria de risco da barragem e o dano potencial associado. 
Aliado a esses parâmetros, há ainda a existência de 'gatilhos' específicos no SIGBM, além de alertas automáticos por e-mail à ANM no caso de algumas marcações feitas no sistema pelo empreendedor. Assim, dispondo dessa informação, a Agência avalia a necessidade de imediata ação fiscalizatória com a adoção de medidas emergenciais que se façam necessárias para resguardar a estabilidade da barragem ou mitigar os danos de uma eventual ruptura.
Ainda, outras ocorrências identificadas pela equipe de auditoria referentes a incoerências entre as informações prestadas pela Vale e a realidade fática, antes do rompimento da Barragem I, expõem fragilidade da capacidade da ANM de fiscalizar as informações prestadas pelos empreendedores à Agência.
A presente auditoria, associada ao plano operacional 2019-2021 da SeinfraCOM, que prevê a realização de auditorias operacionais com o objetivo de avaliar melhorias na atuação da ANM com vistas a mitigar a ocorrência de acidentes de barragens de rejeitos de mineração e a minimizar os impactos decorrentes de rupturas; e de avaliar a legislação, a gestão e a fiscalização dos órgãos federais envolvidos no processo de fechamento de minas no Brasil; busca atender, em parte, as Comunicações proferidas pelos Ministros José Mucio (Comunicação ao Plenário proferida na sessão ordinária de 30/1/2019) e Vital do Rego (Comunicação ao Plenário proferida na sessão ordinária de 13/2/2019) .
Outrossim, as fragilidades na regulamentação de segurança de barragens de mineração aqui apontadas subsidiarão objeto e escopo de futura auditoria a ser realizada por esta unidade técnica, no bojo do presente processo de acompanhamento.
As apurações realizadas pela ANM sobre o acidente em Brumadinho/MG, em especial as apresentadas no Parecer Técnico 7/2019-GSBM/SPM/ANM-ESGJ/LHPR/LPN/WAN, que fundamentou os autos de infração expedidos pela Agência contra a empresa Vale S.A., também serão objetos de fiscalização neste Racom.
PROPOSTA DE ENCAMINHAMENTO
Diante das constatações da equipe de auditoria, submetem-se os autos à consideração superior, propondo:
com fulcro no art. 241 do Regimento Interno do TCU, encaminhar cópia deste relatório de auditoria às Comissões Parlamentares de Inquérito de Brumadinho no Senado e na Câmara dos Deputados, à Procuradoria da República em Minas Gerais, ao Ministério Público do Estado de Minas Gerais, ao Ministério de Minas e Energia e à Agência Nacional de Mineração para conhecimento e adoção das medidas que considerarem cabíveis; e
retorno dos autos a esta unidade técnica para prosseguimento do acompanhamento."
É o Relatório.

não há.

Não atuou.

AUDITORIA DE CONFORMIDADE. FALHAS NA FISCALIZAÇÃO DA ANM EM BARRAGENS DE MINERAÇÃO. FALTA DE ZELO NA COLETA DE INFORMAÇÕES DO EMPREENDEDOR. IMPACTO NEGATIVO NA FISCALIZAÇÃO. AUDIÊNCIA DE DIRETORES DA ANM.

RELATÓRIO DE ACOMPANHAMENTO (RACOM)

Secretaria de Infraestrutura Hídrica, de Comunicações e de Mineração (SeinfraCOM).

Trata-se de auditoria de conformidade realizada na Agência Nacional de Mineração (ANM) , no período compreendido entre 4/2/2019 e 17/5/2019, dentro de plano de trabalho mais amplo de Relatório de Acompanhamento (Racom) , com o objetivo de verificar as providências já adotadas e aquelas a serem aplicadas pela agência para apurar causas e responsabilidades pela catástrofe ocorrida em Brumadinho/MG, mitigar os danos gerados e evitar a ocorrência de novos incidentes graves em barragens de rejeitos.
A unidade técnica destacou que o objetivo desta auditoria se restringiu a avaliar as medidas relativas a normas de segurança adotadas pela ANM no acompanhamento e fiscalização da Barragem I da Mina Córrego Feijão, em Brumadinho. Mais especificamente, a unidade instrutiva procurou responder se a Agência Nacional de Mineração adotou, a partir de julho de 2017, os procedimentos previstos nos normativos, de acordo com a categoria de risco, dano potencial associado e outros parâmetros classificatórios no que tange à fiscalização da segurança da Barragem de Brumadinho.
A unidade técnica frisa que não foi escopo da auditoria analisar diretamente a regularidade das ações adotadas pelo empreendedor, mas tão somente os efeitos de sua conduta sobre as ações da ANM. Adicionalmente, a unidade instrutiva informa que decidiu deixar para a próxima etapa fiscalizatória, dentro deste processo de acompanhamento, a avaliação das providências adotadas pelos entes responsáveis quanto à apuração de causas e responsabilidades pelo acidente ocorrido em Brumadinho.
Nesta etapa processual, concluiu que, dentro dos limites de competências legais daquela agência, da classificação de categoria de risco e dano potencial associado à Barragem de Brumadinho e das informações prestadas pela empresa Vale por meio do SIGBM (Sistema Integrado de Gestão de Barragens de Mineração) , e dado o escopo delimitado para esta fiscalização do TCU, a ANM não cometeu irregularidades ou deixou de agir no tocante à fiscalização da segurança da referida Barragem I antes do acidente ocorrido em janeiro do ano passado.
Com as devidas vênias, há elementos que me conduzem a conclusão diferente da unidade instrutiva. Ao perscrutar as possíveis causas do rompimento da barragem - ocorrida em 25 de janeiro de 2019 - a equipe de auditoria, de forma profunda, evidenciou falhas na fiscalização da ANM.
Passo a discorrer sobre essas falhas.
Elevação anormal da superfície freática da barragem sem comunicação ao regulador (ANM) 
2.1. A unidade técnica tomou conhecimento de relatório datado de 17/10/2018, elaborado por consultores contratados pelo empreendedor denominado Independent Panel of Experts for Safety and Risk Management of Geotechnical Structures (PIESEM) . Os consultores, analisando as condições da Barragem I de Brumadinho, demonstraram preocupação com o nível de sua superfície freática, tanto que recomendaram a continuidade de esforços para reduzi-lo por meio do uso de drenos horizontais e outras soluções de drenagem (peça 12, p. 59) . Em função disso, foram impostas restrições severas no tráfego de equipamentos pesados, de uso de explosivos nas proximidades e outros com o fito de evitar o desencadeamento de processo de liquefação, que é quando um material rígido (rejeitos de mineração) passa a se comportar como fluido, podendo colapsar a estrutura da barragem - o que, de fato, ocorreu e causou o colapso da barragem (peça 12, p. 21) .
2.2. Apesar das preocupações do painel de consultores expressas anteriormente, não foram identificadas no SIGBM informações acerca do nível freático nem descrições específicas das ações para controlá-lo (peça 12, p. 2) . A ANM, quando questionada, asseverou: "conforme se observa nos extratos de inspeções regulares [EIR] apresentados pela empresa empreendedora no sistema SIGBM ao longo do ano de 2018, não se observa qualquer referência à subida do nível freático no interior do reservatório" (peça 33, p. 18) .
Leituras dos piezômetros ultrapassaram cota topo de normalidade, sem comunicação ao regulador (ANM) 
2.3. Os piezômetros são utilizados para identificar o nível freático dentro de barragens e possíveis riscos à estabilidade da estrutura. Conforme o art. 2º, inciso XXVIII, da Portaria DNPM 70.389/2017, devem ser estabelecidos níveis de controle desses instrumentos com o objetivo de definir os limites aceitáveis de auscultação para cada instrumento da estrutura visando a subsidiar a tomada de decisão para ações preventivas e corretivas. Esses limites são utilizados como um dos elementos para a avaliação de segurança das barragens e devem ser definidos individualmente para cada uma delas por meio de avaliações de segurança e classificados nos níveis normal, alerta e emergência.
2.4. A unidade técnica averiguou os níveis de segurança para o piezômetro PZM20 da Barragem de Brumadinho. O nível de operação normal do instrumento deveria ser menor ou igual a 884,87m, e o nível de alerta, alcançado acima de 889,04m. O nível alerta foi ultrapassado em 10/1/2019, atingindo, em 22/1/2019, três dias antes do rompimento da barragem, o valor de 894,05m - nível de emergência (peças 22, p. 17, e 24) . Tal constatação foi corroborada pela própria ANM por meio do Parecer Técnico 7/2019-GSBM/SPM/ANM-ESGJ/LHPR/LPN/WAN, datado de setembro de 2019.
2.5. Destaco que o nível de alerta é conceituado pela Carta de Risco da barragem como sendo aquele que supera o valor de projeto para a condição estável da barragem e representa risco potencial de ruptura (peça 22, p. 5) . O nível de emergência é aquele em que a medição excede o valor de projeto para a condição estável da barragem e representa risco iminente de ruptura (peça 22, p. 6) .
2.6. A equipe de auditoria constatou ainda ultrapassagem da cota de normalidade do piezômetro PZ17C, que é de 909,52 metros, entrando em nível de atenção ao alcançar 914,9 metros, em 10/1/2019, e permanecendo neste patamar até o rompimento da barragem (peça 22, p. 14) . Ressalto que o nível de atenção é aquele no qual a medição supera o valor de projeto para a condição estável da barragem, mas ainda não significa risco imediato de ruptura (peça 22, p. 5) .
2.7. Apesar disso, a unidade instrutiva observou que, no mês de janeiro de 2019, o empreendedor não informou à ANM qualquer das alterações dos piezômetros citadas anteriormente.
Incidente com dreno horizontal profundo (DHP) sem comunicação ao regulador
2.8. Buscando resolver o problema do elevado nível da superfície freática, o empreendedor instalou drenos horizontais profundos na parede de sustentação frontal (talude) da Barragem I de Brumadinho para escoamento de água do interior da estrutura. Durante a instalação do 15º dreno, no dia 11/6/2018, ocorreu incidente que paralisou os trabalhos de instalação.
2.9. A Ficha de Inspeção Regular (FIR) da vistoria realizada em 11/6/2018, exato dia do incidente, à instalação do 15º dreno, registra no campo "percolação" a marcação de pontuação 6, referente a "umidade ou surgência nas áreas de jusante, paramentos, taludes ou ombreiras sem implantação das medidas corretivas necessárias" (peça 13, p. 10) , e narra o incidente em Comentários Gerais (peça 13, p. 12) :
"Com a realização do dreno DHP 15, na área do pé da barragem, localizado próximo a canaleta da seção 3, foi identificado uma surgência pontual pela canaleta com carreamento de sólidos sem apresentar vazão crescente. A equipe de Geotecnia foi acionada e juntamente com a equipe de Operação de Mina iniciaram as medidas de correção imediatas. Não foram identificadas trincas ou abatimentos que pudessem indicar risco imediato a segurança da estrutura."
2.10. As FIRs não são encaminhadas à ANM, mas devem ser anexadas ao Plano de Segurança da Barragem (PSB) , e seu conteúdo, transposto de forma resumida em Extrato de Inspeção Regular a ser preenchido no SIGBM, até o final da quinzena subsequente à inspeção em campo que gerara o preenchimento da FIR (Portaria DNPM 70.389/2017, art.19, parágrafo único, e 20, caput e § 1º) .
2.11. Compulsando o SIGBM, a equipe de auditoria desta Corte não identificou, nos registros referentes ao mês de junho de 2018, EIR com informações condizentes com as da FIR do dia 11/6/2018 ou com as do documento interno do empreendedor que analisou o incidente com o DHP (Memorando Técnico AMF-DIFL NT 02-2018-R2) .
2.12. A ANM, após ter recebido a versão preliminar do relatório da equipe de auditoria do TCU - ora avaliado neste voto -, expediu os Autos de Infração 367, 369 e 377/2019/GER-MG/DISBM-MG, todos datados de 31/10/2019, contra a empresa Vale S.A., pelos seguintes motivos, respectivamente:
2.13. "devido a FIR 11/2018 não refletir as informações inseridas no EIR correspondente no SIGBM para a Barragem I";
2.14. "devido a FIR 12/2018 não refletir as informações inseridas no EIR correspondente no SIGBM para a Barragem 1"; e 
2.15. "por não ter sido iniciada inspeção especial de segurança apesar de ter ocorrido carreamento de sólidos e necessidade de pontuação 10 no item de percolação no quadro de classificação referente ao EC, para a Barragem 1" (peça 56, p. 30-31, 34-35 e 50-51) .
2.16. O incidente com o 15º dreno é exemplo de ocorrência que não chega ao conhecimento da agência ou é descrito de maneira mais branda. Desse modo, o SIGBM não gera alerta imediato aos fiscais, e, como no presente caso, não sendo inserida pontuação 6 referente ao estado de conservação da estrutura (um dos 21 parâmetros de seleção de barragens para fiscalização in loco) , a barragem não é priorizada no plano de fiscalização da ANM.
Fotografias repetidas usadas para comprovar realização de diferentes inspeções de segurança (ISR) 
2.17. Conforme explanado anteriormente, para cada inspeção de campo realizada pelo empreendedor, deverá ser preenchida uma FIR e, até o fim da quinzena subsequente, o preenchimento do correspondente EIR no SIGBM.
2.18. Espera-se, por óbvio, que de cada inspeção decorram imagens distintas, uma vez que estas devem corresponder à realidade encontrada pelo empreendedor no momento da respectiva inspeção. Contudo, a equipe de auditoria identificou a utilização de imagens iguais para diferentes inspeções de segurança.
2.19. A duplicidade de fotos, por si, não atesta a ocorrência de irregularidades nas inspeções, mas revela comprometimento na confiabilidade das informações que foram inseridas, para a Barragem I de Brumadinho, pela Vale, no SIGBM, considerando que em um sistema de segurança o nível de confiabilidade é o da medida menos segura.
Cadastro de documento no SIGBM sem comprovação
2.20. O registro da Barragem I de Brumadinho no SIGBM informa, no item "Documentação de Projeto", que existia projeto executivo e "como construído" para todas as etapas de construção da barragem (original e alteamentos subsequentes) , resultando na melhor pontuação de risco para esse quesito.
2.21. Porém, conforme relatório emitido pela empresa de consultoria, por demanda do então DNPM, o empreendedor não apresentou a documentação referente ao 3º alteamento (peça 17, p. 52) . Provocada pela equipe de auditoria do TCU, a ANM questionou o empreendedor sobre a referida documentação, que respondeu não haver localizado o projeto executivo do referido alteamento (peça 8, p. 7) :
"Uma vez que manter a documentação é competência do empreendedor (inciso III do art. 17 da Lei 12.334/2010) e que este não apresentou e continua sem apresentar, até a data de 6/3/2019, a comprovação de documentação relativa ao 3º alteamento, o cadastro da Barragem I referente à Documentação de projeto não poderia ter a pontuação relativa à existência de documentação de projeto completa para a barragem. Dever-se-ia atribuir o valor 10 para o item Documentação de Projeto, no cadastro da barragem no SIGBM, pior classificação."
2.22. Após ter recebido a versão preliminar do relatório da equipe de auditoria do TCU, a ANM expediu o Auto de infração 365/2019/GER-MG/DISBM-MG, de 31/10/2019, contra a empresa Vale S.A. "por não ter sido encontrado o Projeto Executivo do 3º alteamento da Barragem 1" (peça 56, p. 26-27) .
Extrato de Inspeção Regular de antes do rompimento com dados posteriores ao acidente
2.23. O rompimento da Barragem I em Brumadinho/MG ocorreu em 25/1/2019. A última vistoria feita (22/1/2019) pelo empreendedor antes do rompimento apontou, por meio do EIR preenchido no SIGBM em 15/2/2019, que os fatores de segurança e instrumentação estavam todos com problemas e ainda havia outros registros de comprometimento da segurança (peça 8, p. 13-14) .
2.24. No resumo do referido EIR, no campo "observação", o empreendedor escreveu: "Não é possível avaliar a instrumentação da Barragem I. O monitoramento da estrutura não pôde ser realizado devido ao acidente ocorrido no dia 25/1/2019".
2.25. Após ter recebido a versão preliminar do relatório da equipe de auditoria do TCU, a ANM expediu o Auto de infração 372/2019/GER-MG/DISBM-MG, de 31/10/2019, contra a empresa Vale S.A., "devido ao EIR 2/2019 não refletir a realidade da Barragem 1" (peça 56, p. 40-41) .
Omissão na gestão do Sistema Integrado de Gestão de Barragens de Mineração (SIGBM) 
2.26. As constatações descritas acima demonstram que o empreendedor não passa informações fidedignas à ANM, o que é agravado pela sistemática de fiscalização da agência. O seu manual de fiscalização para barragens de mineração descreve que o planejamento de vistorias deve utilizar como base informações do SIGBM - abastecido com informações prestadas pelo empreendedor -, entre as quais a categoria de risco da barragem e o dano potencial associado, e que informações do SIGBM disparam alertas automáticos para algumas marcações realizadas pelo empreendedor para imediata ação fiscalizatória ou de contingências.
2.27. À primeira vista, parece que a culpa das informações deficientes é do empreendedor. No entanto, em um olhar mais profundo, entendo que a ANM possui Sistema Integrado de Gestão de Barragens de Mineração de pouquíssima efetividade, que incentiva tal prática.
2.28. Explico, com as devidas vênias, com auxílio de singelos exemplos da Receita Federal do Brasil (RFB) .
2.29. Imagine se a RFB não possuísse qualquer metodologia para checagem das informações declaradas pelas empresas e/ou pessoas físicas por ocasião do imposto de renda ou não possuísse/não aplicasse qualquer tipo de multa que desincentivasse a prática de declaração de falsas informações; é indubitável que cresceria a sonegação de impostos.
2.30. Agora, imagine se a aduana da RFB não fizesse seleção amostral, ou até baseada em riscos, nas mercadorias importadas, acreditando apenas nas informações declaradas, ou, ainda, se não houvesse/não aplicasse pesadas multas caso os importadores fossem surpreendidos prestando falsas informações; mais uma vez, seria incontroverso que haveria maior a sonegação fiscal.
2.31. No presente caso, o raciocínio é o mesmo. Pelo que está consignado nos autos, não há qualquer checagem da veracidade das informações prestadas pelo empreendedor ao SIGBM e à ANM: nem de forma completa, nem amostral. Menos ainda checagem automática de informações conflitantes (utilização de mesma foto para vistorias diferentes, incompatibilidade de datas, etc.) , tampouco constam multas ou outras sanções nos casos de comprovação de informações incorretas prestadas à agência. Lembro que, quanto maior o risco da barragem, ou diante da ocorrência de incidentes, há uma série de medidas gravosas e com elevados custos econômicos a serem suportadas pelo empreendedor; logo, há incentivos para falsear informações, o que parece que ocorreu nos últimos anos, conforme relatos da equipe de auditoria do TCU.
2.32. Dessa forma, não posso me conformar com a cômoda situação de a ANM não atuar preventivamente porque o empreendedor não prestou as informações corretas e tempestivas. Ora, como expus, há evidências nos autos de omissão dessa agência em seu papel regulador, consubstanciada pela falta de cuidado com a prática elementar que qualquer regulador deve ter: zelar pela obtenção de informações minimamente fidedignas de seus regulados, considerando a natural existência de assimetria de informações, oriunda do monopólio natural das atividades reguladas. Essa falta de cuidado, com as devidas vênias, faz do regulador mera instância burocrática, com custos inúteis tanto para o setor público quanto para o setor privado neste assunto, o de segurança de barragens de mineração, visto sua ineficácia.
2.33. Nesse sentido, cabe determinação à unidade instrutiva para, em processo de representação apartado destes autos, realizar audiência de toda a diretoria da ANM, com fundamento nos arts. 5º e 11, § 3º, da Lei 13.575/2017 c/c o art. 76, incisos I, II e IV, do Regimento Interno da ANM (Portaria 247, de 8/4/2011, do Ministério de Minas e Energia) , pela omissão em regulamentar os procedimentos administrativos relacionados com a fiscalização de atividades de mineração, bem como pela omissão na fiscalização da atividade de mineração, em afronta ao art. 2º, incisos VIII e XI, da Lei 13.575/2017, consubstanciada pela ausência de zelo para obtenção de informações minimamente fidedignas de seus regulados, em especial as constantes do Sistema Integrado de Gestão de Barragens de Mineração (SIGBM) .
2.34. Finalmente, deixo claro: não afirmo que, caso o SIGBM se apresentasse totalmente confiável, o acidente com a Barragem I de Brumadinho teria sido evitado ou suas consequências, mitigadas. Nunca teremos a certeza dessa afirmação, de forma positiva ou negativa. Esse não é o ponto. Também não tenho a pretensão de substituir o regulador, a mostrar-lhe qual seria a correta forma de solucionar o problema, mas anseio, tão somente, incentivá-lo a zelar pelo cumprimento de suas funções reguladoras elementares, missão desta Corte.
	Ante o exposto, VOTO por que seja aprovada a minuta de deliberação que submeto a este Colegiado.
TCU, Sala das Sessões Ministro Luciano Brandão Alves de Souza, em 6 de maio de 2020.
ANA ARRAES 
Relatora